# Línea base y datos de seguimiento {#sec-linea-base}

## ¿Qué es una línea base?

Una **línea base** es la medición de los indicadores clave **antes** de que el programa comience. Es la "foto" del punto de partida que permite, después, calcular cuánto cambió la situación.

Sin línea base, no es posible saber si las condiciones mejoraron, empeoraron o se mantuvieron igual. Es como querer saber cuánto peso perdió un paciente sin haberlo pesado antes de empezar la dieta.

::: {.callout-note}
## ¿Por qué la línea base es indispensable?
La línea base cumple tres funciones:

1. **Medir el punto de partida** de las variables de resultado.
2. **Verificar que los grupos de tratamiento y comparación son similares** al inicio (balance de covariables).
3. **Proporcionar datos para estimar el tamaño de muestra** necesario para detectar el efecto esperado.
:::

## ¿Qué medir en la línea base?

Las variables que debe incluir en su línea base dependen de su teoría de cambio y del método de evaluación que planea usar. Sin embargo, hay categorías comunes a la mayoría de programas:

```{r}
#| label: tbl-variables-lb
#| tbl-cap: "Variables a incluir en una encuesta de línea base"
#| echo: false

variables <- data.frame(
  Categoria = c(
    "Variables de resultado",
    "Variables de resultado",
    "Indicador de tratamiento",
    "Características demográficas",
    "Características socioeconómicas",
    "Variables geográficas",
    "Variables específicas del programa",
    "Variables de contexto"
  ),
  Descripcion = c(
    "El indicador principal que el programa busca cambiar",
    "Indicadores secundarios relevantes",
    "Quién recibe o recibirá el programa",
    "Edad, sexo, nivel educativo, composición del hogar",
    "Ingresos, empleo, acceso a servicios, activos",
    "Ubicación, zona (rural/urbana), distancia a servicios",
    "Variables relacionadas con el mecanismo causal del programa",
    "Acceso a otros programas, eventos externos relevantes"
  ),
  Ejemplo = c(
    "Tasa de desnutrición crónica, rendimiento escolar, ingreso per cápita",
    "Diversidad de dieta, asistencia escolar, ahorro",
    "1 = participante del programa, 0 = no participante",
    "Edad del jefe de hogar, % de mujeres, años de educación",
    "Ingreso mensual, tipo de empleo, acceso a crédito",
    "Municipio, vereda, distancia al centro de salud más cercano",
    "Prácticas agrícolas actuales, conocimientos previos, actitudes",
    "Beneficiario de Familias en Acción, presencia de otros proyectos"
  ),
  Importancia = c(
    "Esencial — sin esto no hay evaluación",
    "Importante — fortalece el análisis",
    "Esencial — define los grupos de comparación",
    "Importante — necesarias como covariables de control",
    "Importante — necesarias como covariables de control",
    "Importante — permite análisis por subgrupos",
    "Crítica — vinculada a la teoría de cambio",
    "Importante — ayuda a controlar por factores externos"
  )
)

knitr::kable(variables,
             col.names = c("Categoría", "Descripción", "Ejemplo", "Importancia"))
```

### Variables según el método de evaluación planeado

Algunos métodos de evaluación requieren variables específicas en la línea base:

```{r}
#| label: tbl-variables-por-metodo
#| tbl-cap: "Variables adicionales según el método de evaluación"
#| echo: false

por_metodo <- data.frame(
  Metodo = c(
    "Experimento aleatorio (RCT)",
    "Diferencias en diferencias (DiD)",
    "Matching / Propensity Score",
    "Variables instrumentales / RDD",
    "Métodos cualitativos"
  ),
  Variable_extra = c(
    "Variable de asignación al azar (número de sorteo, bloque de aleatorización)",
    "Datos de varios periodos pre-tratamiento para verificar tendencias paralelas",
    "El mayor número posible de covariables observables para construir el propensity score",
    "La variable que determina la elegibilidad (puntaje, ingreso, distancia al umbral)",
    "Información sobre actores clave, contexto institucional, relaciones de poder"
  ),
  Por_que = c(
    "Permite verificar que la aleatorización funcionó correctamente",
    "Sin datos pre-tratamiento no puede verificar el supuesto clave del DiD",
    "La calidad del matching depende de cuántas variables observables se incluyan",
    "Necesita observaciones cerca del punto de corte de elegibilidad",
    "Los métodos cualitativos requieren comprensión profunda del contexto"
  )
)

knitr::kable(por_metodo,
             col.names = c("Método", "Variable adicional necesaria", "¿Por qué?"))
```

## Diseño del cuestionario de línea base

### Principios generales

::: {.pasos-container}
::: {.paso}
**Parta de su marco lógico.** Cada indicador del marco lógico que se mide con encuesta debe traducirse en una o más preguntas del cuestionario.
:::

::: {.paso}
**Use instrumentos validados cuando existan.** Para muchas variables estándar (pobreza, seguridad alimentaria, salud) existen cuestionarios validados internacionalmente. Úselos en lugar de inventar preguntas nuevas.
:::

::: {.paso}
**Sea preciso en las preguntas.** "¿Cuánto gana usted?" es muy diferente de "¿Cuál fue el ingreso total de su hogar en el último mes, incluyendo todos los miembros?". La segunda es mucho mejor.
:::

::: {.paso}
**Incluya instrucciones claras para el encuestador.** Cada pregunta debe indicar cómo leerla, si se acepta respuesta múltiple, qué hacer si la persona no sabe o no quiere responder.
:::

::: {.paso}
**Pilotee el cuestionario.** Aplíquelo a 10-20 personas antes de la recolección real. Identifique preguntas confusas, tiempos excesivos, y opciones de respuesta faltantes.
:::
:::

### Ejemplo de cuestionario mínimo

```{r}
#| label: tbl-cuestionario-ejemplo
#| tbl-cap: "Ejemplo de cuestionario de línea base para programa agrícola"
#| echo: false

cuestionario <- data.frame(
  Seccion = c(
    rep("A. Identificación", 4),
    rep("B. Hogar", 3),
    rep("C. Producción agrícola", 4),
    rep("D. Programa", 2)
  ),
  Pregunta = c(
    "A1. Código del beneficiario",
    "A2. Municipio",
    "A3. Vereda",
    "A4. Fecha de la encuesta",
    "B1. ¿Cuántas personas viven en este hogar?",
    "B2. ¿Cuál es el nivel educativo más alto alcanzado por el jefe de hogar?",
    "B3. ¿Cuál fue el ingreso total del hogar en el último mes?",
    "C1. ¿Cuántas hectáreas cultiva actualmente?",
    "C2. ¿Cuáles son los tres cultivos principales?",
    "C3. ¿Cuántas toneladas cosechó del cultivo principal en la última temporada?",
    "C4. ¿Usa actualmente alguna de estas técnicas? (lista de técnicas del programa)",
    "D1. ¿Ha recibido capacitación agrícola en los últimos 12 meses? (Sí/No)",
    "D2. Si sí, ¿de qué organización?"
  ),
  Tipo = c(
    "Texto (código predefinido)",
    "Selección de lista",
    "Texto abierto",
    "Fecha (DD/MM/AAAA)",
    "Numérica (entero)",
    "Selección: Ninguno / Primaria / Secundaria / Técnico / Universitario",
    "Numérica (pesos colombianos)",
    "Numérica (con decimales)",
    "Texto (máximo 3 respuestas)",
    "Numérica (con decimales)",
    "Selección múltiple (marcar todas las que apliquen)",
    "Binaria (Sí / No)",
    "Texto abierto"
  )
)

knitr::kable(cuestionario,
             col.names = c("Sección", "Pregunta", "Tipo de respuesta"))
```

## Datos de seguimiento

La línea base es solo la primera medición. Para una evaluación de impacto necesita al menos una medición posterior (**seguimiento** o *endline*). Algunos puntos clave:

### Consistencia temporal

::: {.callout-warning}
## Use el mismo instrumento
Las mediciones de seguimiento deben usar **exactamente las mismas preguntas** que la línea base. Si cambia la redacción, las opciones de respuesta o la forma de medir, no podrá comparar los datos de manera confiable.
:::

### ¿Cuántas mediciones de seguimiento?

```{r}
#| label: tbl-seguimientos
#| tbl-cap: "Número de mediciones según el método de evaluación"
#| echo: false

seguimientos <- data.frame(
  Metodo = c(
    "RCT (experimento aleatorio)",
    "Diferencias en diferencias",
    "Matching",
    "Métodos cualitativos"
  ),
  Minimo = c(
    "1 (línea base + 1 seguimiento)",
    "2-3 pre + 1-2 post (mínimo 3 periodos en total)",
    "1 (línea base + 1 seguimiento, idealmente)",
    "Depende del diseño — generalmente 2 rondas de recolección"
  ),
  Ideal = c(
    "1 línea base + 2 seguimientos (corto y largo plazo)",
    "3+ pre + 2+ post (para event study robusto)",
    "Línea base + seguimiento, con datos administrativos complementarios",
    "Rondas iterativas que permitan ajustar la indagación"
  )
)

knitr::kable(seguimientos,
             col.names = c("Método", "Mínimo necesario", "Ideal"))
```

### Atrición: el enemigo silencioso

La **atrición** ocurre cuando personas que estaban en la línea base no se encuentran en el seguimiento — porque se mudaron, no quisieron responder, o no fue posible contactarlas. La atrición es un problema grave porque:

- Reduce el tamaño de la muestra y el poder estadístico
- Puede introducir sesgo si las personas que se pierden son sistemáticamente diferentes (por ejemplo, si los más pobres migran)

::: {.callout-tip}
## Cómo reducir la atrición

- Recolecte **información de contacto completa**: teléfono, dirección, nombre de un vecino o familiar, coordenadas GPS.
- **Explique a los participantes** que serán contactados en el futuro y por qué es importante.
- Planifique **múltiples intentos de contacto** en diferentes horarios y días.
- Registre las **razones** por las que no se pudo encuestar a alguien (migración, rechazo, fallecimiento, no localizado).
- Presupueste un **sobre-muestreo** del 10-20% para compensar pérdidas esperadas.
:::

## Resumen

La línea base y los datos de seguimiento son el insumo fundamental de cualquier evaluación de impacto:

- Recolecte la línea base **antes** de que el programa comience.
- Incluya variables de **resultado, tratamiento, covariables y contexto**.
- Use el **mismo instrumento** en todas las mediciones.
- Planifique contra la **atrición** desde el inicio.
- Adapte las variables a las necesidades del **método de evaluación** que planea usar.

En el siguiente capítulo veremos cómo los datos de monitoreo se conectan con la evaluación de impacto: [De monitoreo a evaluación](01-monitoreo-a-evaluacion.qmd).
