# Marco lógico e indicadores {#sec-marco-logico}

## ¿Qué es un marco lógico?

Un **marco lógico** es la traducción operativa de su teoría de cambio. Mientras la TdC describe la lógica causal de forma narrativa o visual, el marco lógico la organiza en una tabla estructurada que incluye **indicadores**, **medios de verificación** y **supuestos** para cada nivel de la cadena de resultados.

::: {.callout-note}
## De la teoría a la práctica
Si la teoría de cambio responde *¿cómo se supone que funciona el programa?*, el marco lógico responde *¿cómo vamos a medir si funciona?*
:::

## Estructura del marco lógico

Un marco lógico clásico tiene cuatro columnas:

```{r}
#| label: tbl-estructura-ml
#| tbl-cap: "Estructura de un marco lógico"
#| echo: false

estructura <- data.frame(
  Columna = c(
    "Resumen narrativo",
    "Indicadores",
    "Medios de verificación",
    "Supuestos"
  ),
  Contenido = c(
    "Descripción de cada nivel de la cadena de resultados (impacto, resultados, productos, actividades)",
    "Medidas cuantificables o cualitativas que permiten verificar si se logró lo esperado",
    "Fuentes de datos y métodos para obtener la información de cada indicador",
    "Condiciones externas que deben cumplirse para que la lógica causal funcione"
  ),
  Pregunta = c(
    "¿Qué queremos lograr?",
    "¿Cómo sabemos si lo logramos?",
    "¿Dónde obtenemos la información?",
    "¿Qué debe cumplirse para que funcione?"
  )
)

knitr::kable(estructura,
             col.names = c("Columna", "Contenido", "Pregunta que responde"))
```

## Indicadores SMART

Un buen indicador cumple con los criterios **SMART**:

```{r}
#| label: tbl-smart
#| tbl-cap: "Criterios SMART para indicadores"
#| echo: false

smart <- data.frame(
  Letra = c("S", "M", "A", "R", "T"),
  Criterio = c("Specific (Específico)", "Measurable (Medible)", "Achievable (Alcanzable)",
               "Relevant (Relevante)", "Time-bound (Temporal)"),
  Descripcion = c(
    "Define con precisión qué se mide, en quién, y dónde",
    "Se puede cuantificar o verificar con datos objetivos",
    "Es realista dada la escala del programa y los recursos disponibles",
    "Está directamente conectado con los objetivos del programa",
    "Tiene un plazo definido para su medición"
  ),
  Ejemplo_bueno = c(
    "Porcentaje de niños < 5 años con desnutrición crónica en el municipio X",
    "Tasa medida con indicador talla/edad según estándares OMS",
    "Reducción de 5 puntos porcentuales es factible en 3 años según evidencia regional",
    "Mide directamente el objetivo de impacto del programa de nutrición",
    "Medido al inicio y a los 24 meses de implementación"
  )
)

knitr::kable(smart,
             col.names = c("", "Criterio", "Descripción", "Ejemplo"))
```

### Buenos y malos indicadores

```{r}
#| label: tbl-indicadores-comparacion
#| tbl-cap: "Ejemplos de indicadores buenos vs. malos"
#| echo: false

comparacion <- data.frame(
  Nivel = c("Impacto", "Impacto", "Resultado", "Resultado", "Producto", "Producto"),
  Malo = c(
    "Mejorar la nutrición",
    "Reducir la pobreza",
    "Las familias comen mejor",
    "Los agricultores producen más",
    "Se hicieron capacitaciones",
    "Se entregaron insumos"
  ),
  Bueno = c(
    "% de niños < 5 años con talla/edad < -2 DE (OMS) en el municipio X, medido a los 24 meses",
    "% de hogares con ingreso per cápita < línea de pobreza nacional, medido a los 36 meses",
    "% de hogares que reportan consumir ≥ 4 grupos de alimentos diarios, medido a los 12 meses",
    "Rendimiento promedio (ton/ha) de los cultivos principales, medido por temporada agrícola",
    "Número de talleres de nutrición realizados por trimestre, según registro de asistencia",
    "Número de kits agrícolas entregados a beneficiarios registrados, según actas de entrega"
  ),
  Problema = c(
    "No dice qué, ni cómo, ni cuándo medir",
    "Demasiado vago y amplio",
    "No es medible de forma estandarizada",
    "No especifica qué ni cuándo",
    "No dice cuántos ni con qué frecuencia",
    "No dice a quién ni cómo verificar"
  )
)

knitr::kable(comparacion,
             col.names = c("Nivel", "Indicador deficiente", "Indicador SMART", "Problema del deficiente"))
```

::: {.callout-tip}
## Regla práctica
Si alguien más no puede medir su indicador sin hacerle preguntas adicionales, el indicador no es suficientemente específico. Un buen indicador es autocontenido: cualquier evaluador debería poder medirlo con la misma definición.
:::

## Ejemplo completo: programa de educación rural

Veamos un marco lógico completo para un programa ficticio de mejoramiento de la calidad educativa en escuelas rurales:

```{r}
#| label: tbl-ml-ejemplo
#| tbl-cap: "Marco lógico: programa de calidad educativa rural"
#| echo: false

ml <- data.frame(
  Nivel = c(
    "Impacto",
    "Resultado 1",
    "Resultado 2",
    "Producto 1",
    "Producto 2",
    "Producto 3",
    "Actividad 1",
    "Actividad 2",
    "Actividad 3"
  ),
  Narrativo = c(
    "Mejorar el rendimiento académico de estudiantes en escuelas rurales del departamento Y",
    "Los docentes aplican metodologías activas de enseñanza en el aula",
    "Los estudiantes aumentan su tiempo efectivo de aprendizaje",
    "80 docentes capacitados en metodologías activas",
    "40 escuelas equipadas con materiales didácticos",
    "40 bibliotecas escolares funcionando con horario extendido",
    "Taller intensivo de 5 días + acompañamiento mensual a docentes",
    "Adquisición y distribución de kits de materiales por grado",
    "Contratación de bibliotecarios y dotación de libros"
  ),
  Indicador = c(
    "Puntaje promedio en pruebas estandarizadas nacionales, medido al año 3",
    "% de docentes que usan ≥ 3 técnicas activas por semana, según observación de aula",
    "Horas semanales de estudio reportadas por estudiantes, medidas por encuesta trimestral",
    "N.° de docentes que completan el programa de formación con ≥ 80% de asistencia",
    "N.° de escuelas que reciben el kit completo y reportan uso en planificación de clase",
    "N.° de bibliotecas con ≥ 20 hrs/semana de operación y ≥ 30 visitantes/semana",
    "N.° de talleres y sesiones de acompañamiento realizadas por trimestre",
    "N.° de kits comprados, distribuidos y verificados en uso",
    "N.° de bibliotecarios contratados y libros adquiridos"
  ),
  Verificacion = c(
    "Resultados oficiales de pruebas nacionales (ICFES/SIMCE/etc.)",
    "Rúbrica de observación de aula aplicada por supervisores",
    "Encuesta a estudiantes (muestra aleatoria por escuela)",
    "Registros de asistencia y certificados de formación",
    "Actas de entrega + visita de verificación",
    "Registro de visitantes + horario de operación",
    "Informes trimestrales del equipo de formación",
    "Órdenes de compra + actas de entrega",
    "Contratos + inventario de libros"
  ),
  Supuesto = c(
    "No hay cambios curriculares nacionales que alteren las pruebas",
    "Los docentes tienen estabilidad laboral y permanecen en las escuelas",
    "Las familias apoyan que los niños dediquen más tiempo al estudio",
    "Los docentes asisten voluntariamente y la entidad territorial apoya",
    "Los materiales son pertinentes para el contexto rural local",
    "La comunidad valora y usa la biblioteca",
    "El equipo de formación tiene acceso logístico a las escuelas rurales",
    "Los proveedores cumplen con los plazos de entrega",
    "Hay candidatos calificados disponibles en la zona"
  )
)

knitr::kable(ml,
             col.names = c("Nivel", "Resumen narrativo", "Indicador", "Medio de verificación", "Supuesto"))
```

## Errores comunes al construir un marco lógico

::: {.callout-warning}
## Cinco errores que debe evitar

1. **Confundir productos con resultados.** "500 personas capacitadas" es un producto, no un resultado. El resultado es si esas personas *cambiaron* algo como consecuencia de la capacitación.

2. **Indicadores sin línea base.** Un indicador que dice "aumentar en 20%" presupone que usted sabe cuál es el valor de partida. Sin línea base, no puede medir el cambio.

3. **Demasiados indicadores.** Si tiene 50 indicadores, probablemente no va a recolectar datos de calidad para ninguno. Es mejor tener 10-15 indicadores bien medidos que 50 mal medidos.

4. **Supuestos irrealistas.** Si su supuesto es "no habrá eventos climáticos extremos durante los 3 años del proyecto", en muchos contextos ese supuesto es inviable. Identifique supuestos realistas y tenga planes de contingencia.

5. **No actualizar el marco lógico.** La TdC y el marco lógico son documentos vivos. Si las condiciones cambian, actualícelos. Un marco lógico desactualizado es peor que no tener uno, porque genera una falsa sensación de control.
:::

## Del marco lógico a la recolección de datos

Una vez que tiene indicadores claros, el siguiente paso es diseñar **cómo** va a recolectar los datos para medirlos. Para cada indicador, debe definir:

- **Instrumento:** ¿Encuesta, registro administrativo, observación directa?
- **Frecuencia:** ¿Mensual, trimestral, anual?
- **Responsable:** ¿Quién recolecta los datos?
- **Muestra:** ¿Se mide en todos los beneficiarios o en una muestra?

Estos temas se desarrollan en detalle en el siguiente capítulo: [Diseño de sistemas de recolección de datos](01-recoleccion-datos.qmd).

## Resumen

El marco lógico traduce su teoría de cambio en un instrumento operativo con indicadores medibles. Los puntos clave:

- Use indicadores **SMART**: específicos, medibles, alcanzables, relevantes y temporales.
- Distinga claramente entre **productos** (lo que el programa entrega) y **resultados** (lo que cambia en los beneficiarios).
- No sobrecargue el marco con demasiados indicadores — priorice los más importantes.
- Documente los **supuestos** y revíselos periódicamente.
- Cada indicador debe tener una fuente de datos y un método de recolección definidos.
