# De monitoreo a evaluación {#sec-monitoreo-evaluacion}

## El monitoreo como cimiento de la evaluación

El monitoreo y la evaluación de impacto no son actividades independientes. Un buen sistema de monitoreo proporciona los datos que la evaluación necesita, y la evaluación le da sentido a los datos que el monitoreo recolecta.

Sin embargo, hay una diferencia fundamental entre ambos:

- El **monitoreo** responde: *¿estamos haciendo lo que dijimos que haríamos?*
- La **evaluación de impacto** responde: *¿lo que hicimos está generando el cambio que esperábamos?*

```{r}
#| label: fig-monitoreo-evaluacion
#| fig-cap: "Cómo el monitoreo alimenta la evaluación de impacto"
#| echo: false
#| message: false
#| warning: false

library(DiagrammeR)

grViz("
digraph monitoreo_evaluacion {
  graph [rankdir = LR, splines = true, nodesep = 0.5, ranksep = 0.8]
  node  [shape = box, style = 'filled,rounded', fontname = Helvetica, fontsize = 11]
  edge  [fontname = Helvetica, fontsize = 10]

  subgraph cluster_eval {
    label = 'Evaluación de impacto'
    style = 'filled,rounded'
    color = '#185FA5'
    fillcolor = '#E8F4FD'
    fontname = Helvetica
    fontsize = 12

    E1 [label = 'Línea base', fillcolor = '#D6E9F8', color = '#185FA5']
    E2 [label = 'Datos de\\nseguimiento', fillcolor = '#D6E9F8', color = '#185FA5']
    E3 [label = 'Análisis causal\\ndel efecto', fillcolor = '#D6E9F8', color = '#185FA5']
    E1 -> E2 -> E3
  }

  subgraph cluster_mon {
    label = 'Sistema de monitoreo'
    style = 'filled,rounded'
    color = '#0F6E56'
    fillcolor = '#E8F5E9'
    fontname = Helvetica
    fontsize = 12

    M1 [label = 'Registros de\\nactividades', fillcolor = '#CDE9D6', color = '#0F6E56']
    M2 [label = 'Seguimiento\\nde productos', fillcolor = '#CDE9D6', color = '#0F6E56']
    M3 [label = 'Indicadores de\\ncobertura y calidad', fillcolor = '#CDE9D6', color = '#0F6E56']
    M1 -> M2 -> M3
  }

  E2 -> M2 [label = 'Retroalimentación:\\n¿qué ajustar?', constraint = false]
  M2 -> E2 [label = 'Datos de implementación,\\ncovariables, fidelidad', constraint = false]
}
")
```

## ¿Qué datos de monitoreo sirven para la evaluación?

No todos los datos de monitoreo son útiles para la evaluación de impacto, pero varios de ellos son indispensables:

```{r}
#| label: tbl-datos-monitoreo-eval
#| tbl-cap: "Datos de monitoreo que alimentan la evaluación de impacto"
#| echo: false

datos_me <- data.frame(
  Dato_monitoreo = c(
    "Registro de beneficiarios",
    "Dosis de tratamiento recibida",
    "Fechas de implementación",
    "Cobertura geográfica",
    "Indicadores de calidad de implementación",
    "Razones de abandono o exclusión"
  ),
  Uso_evaluacion = c(
    "Definir el grupo de tratamiento e identificar el grupo de comparación",
    "Estimar efectos según la intensidad del programa (análisis de dosis-respuesta)",
    "Determinar los periodos pre y post para el análisis",
    "Controlar por heterogeneidad geográfica y seleccionar comparaciones adecuadas",
    "Distinguir entre falla del programa (mala implementación) y falla de la teoría (el programa no funciona)",
    "Verificar si la atrición introduce sesgo de selección"
  ),
  Si_falta = c(
    "No puede identificar quién recibió el programa",
    "Solo puede estimar un efecto promedio, no por intensidad",
    "No puede definir correctamente los periodos de análisis",
    "Pierde precisión y puede confundir efectos regionales con efectos del programa",
    "No puede distinguir por qué el programa no tuvo efecto",
    "El análisis puede estar sesgado sin saberlo"
  )
)

knitr::kable(datos_me,
             col.names = c("Dato de monitoreo", "Uso en la evaluación", "Si falta este dato..."))
```

## Errores comunes que comprometen la evaluación

::: {.callout-warning}
## Siete errores del monitoreo que arruinan una evaluación

**1. No registrar quién NO recibió el programa.** El monitoreo se enfoca naturalmente en los beneficiarios, pero la evaluación necesita también datos del grupo de comparación. Si solo tiene datos de los participantes, no puede construir un contrafactual.

**2. No tener datos de antes del programa.** Sin línea base, la mayoría de métodos de evaluación son imposibles o muy débiles. Recolecte datos *antes* de que el programa empiece.

**3. Cambiar los indicadores a mitad de camino.** Si en el año 1 midió "ingreso mensual" y en el año 2 cambió a "ingreso semanal", no puede comparar las mediciones directamente.

**4. Datos incompletos o con calidad deficiente.** Registros con celdas vacías, errores de digitación, o formatos inconsistentes son difíciles de usar en un análisis riguroso.

**5. No registrar la dosis de tratamiento.** Si algunos beneficiarios asistieron a 2 de 10 talleres y otros a los 10, eso importa para la evaluación. Registre cuánto recibió cada persona.

**6. Ausencia de grupo de comparación.** Muchos programas solo recolectan datos de los beneficiarios. Sin un grupo de comparación, no hay contrafactual.

**7. No documentar los cambios en la implementación.** Si el programa cambió de estrategia a mitad de camino (por ejemplo, pasó de visitas domiciliarias a talleres grupales), eso debe estar documentado para interpretar los resultados.
:::

## Checklist: ¿está listo para evaluar?

Use esta lista para determinar si sus datos de monitoreo son suficientes para realizar una evaluación de impacto:

### Datos básicos

- [ ] ¿Tiene una **lista completa de beneficiarios** con identificador único?
- [ ] ¿Tiene datos de un **grupo de comparación** (personas/unidades que no recibieron el programa)?
- [ ] ¿Tiene datos de **antes** de que el programa comenzara (línea base)?
- [ ] ¿Tiene datos de **después** de un tiempo razonable de implementación?

### Calidad de los datos

- [ ] ¿Los datos están en formato **digital** y organizado (no en cuadernos o archivos dispersos)?
- [ ] ¿Las **mismas variables** se midieron de la misma forma en todos los periodos?
- [ ] ¿Los datos están **razonablemente completos** (menos del 20% de valores faltantes en variables clave)?
- [ ] ¿Se puede **vincular** a la misma persona/unidad entre la línea base y el seguimiento?

### Información del programa

- [ ] ¿Sabe **cuándo** comenzó el programa en cada ubicación o grupo?
- [ ] ¿Sabe **cuánto** recibió cada beneficiario (dosis, duración, número de sesiones)?
- [ ] ¿Conoce la **razón** por la que unas personas recibieron el programa y otras no?
- [ ] ¿Están documentados los **cambios** que hubo en la implementación?

::: {.callout-tip}
## Interprete su resultado
- **12 de 12 casillas marcadas:** Excelente — puede proceder con la evaluación con confianza.
- **9-11 casillas:** Puede hacer una evaluación, pero con algunas limitaciones. Identifique las brechas.
- **6-8 casillas:** La evaluación será difícil. Considere recolectar los datos faltantes antes de proceder.
- **Menos de 6:** Probablemente necesita fortalecer primero su sistema de monitoreo antes de intentar una evaluación de impacto.
:::

## ¿Qué sigue?

Si respondió afirmativamente a la mayoría de las preguntas del checklist, está listo para avanzar al siguiente paso: **elegir el método de evaluación más apropiado para su contexto**.

La [Herramienta de autodiagnóstico](02-autodiagnostico.qmd) en la Parte 2 le guiará a través de una serie de preguntas interactivas para identificar qué método se ajusta mejor a su programa, sus datos disponibles y las preguntas que quiere responder.

## Resumen

El monitoreo y la evaluación están íntimamente conectados:

- Los datos de monitoreo son **insumos esenciales** para la evaluación.
- La evaluación necesita datos que el monitoreo rutinario a menudo **no recolecta** (línea base, grupo de comparación).
- Planifique ambos de forma **integrada** desde el diseño del programa.
- Use el checklist para verificar si está listo para evaluar.
- Si tiene brechas, invierta en cerrarlas antes de comprometerse con un método de evaluación.
