# Diseño de sistemas de recolección de datos {#sec-recoleccion-datos}

## ¿Por qué planificar la recolección desde el inicio?

La calidad de cualquier evaluación de impacto depende de la calidad de los datos. Un método estadístico sofisticado no puede compensar datos mal recolectados, incompletos o sesgados. Por eso, el sistema de recolección debe diseñarse **antes** de implementar el programa, no después.

::: {.callout-warning}
## El error más costoso
El error más costoso en evaluación de impacto es empezar a pensar en los datos cuando el programa ya lleva meses o años funcionando. En ese momento, ya no se puede recolectar una línea base, ya se perdieron periodos de observación y probablemente no se registraron variables clave.
:::

## Tipos de instrumentos de recolección

Existen tres grandes familias de instrumentos, cada una con ventajas y limitaciones:

```{r}
#| label: tbl-instrumentos
#| tbl-cap: "Comparación de instrumentos de recolección de datos"
#| echo: false

instrumentos <- data.frame(
  Instrumento = c(
    "Encuestas (cuestionarios)",
    "Registros administrativos",
    "Observación directa"
  ),
  Ventajas = c(
    "Flexibilidad para medir variables específicas; permiten obtener percepciones y comportamientos autorreportados; se pueden estandarizar",
    "Bajo costo marginal (los datos ya se recolectan); alta cobertura; continuidad temporal; datos objetivos",
    "Datos objetivos sobre comportamientos reales (no autorreportados); captura contexto y calidad"
  ),
  Limitaciones = c(
    "Costosas; sesgo de deseabilidad social; dependen de la memoria y honestidad del respondente; requieren logística",
    "No se diseñaron para evaluación; pueden tener errores de registro; cobertura irregular; variables limitadas",
    "Costosa en tiempo; difícil de estandarizar; posible efecto Hawthorne (las personas cambian su comportamiento al ser observadas)"
  ),
  Ideal_para = c(
    "Variables de resultado (ingresos, consumo, conocimientos, prácticas), covariables socioeconómicas",
    "Variables de producto (asistencia, entregas, cobertura) y algunas variables de resultado (matrícula escolar, visitas médicas)",
    "Verificar calidad de implementación, prácticas en el aula, condiciones de infraestructura"
  )
)

knitr::kable(instrumentos,
             col.names = c("Instrumento", "Ventajas", "Limitaciones", "Ideal para"))
```

::: {.callout-tip}
## Combine instrumentos
En la práctica, los mejores sistemas de monitoreo combinan dos o tres instrumentos. Por ejemplo: registros administrativos para el seguimiento rutinario de productos, encuestas periódicas para medir resultados, y observación directa para verificar la calidad.
:::

## Frecuencia de recolección

No todos los indicadores requieren la misma frecuencia de medición:

```{r}
#| label: tbl-frecuencia
#| tbl-cap: "Frecuencia de recolección según tipo de indicador"
#| echo: false

frecuencia <- data.frame(
  Tipo = c("Actividades", "Productos", "Resultados intermedios", "Impacto"),
  Frecuencia = c(
    "Continua o semanal",
    "Mensual o trimestral",
    "Semestral o anual",
    "Anual o al final del programa"
  ),
  Instrumento = c(
    "Registros del equipo de campo, bitácoras, informes",
    "Registros administrativos, listas de beneficiarios",
    "Encuestas a beneficiarios, observación de aula",
    "Encuestas de impacto (línea base + seguimiento)"
  ),
  Ejemplo = c(
    "N.° de visitas domiciliarias realizadas esta semana",
    "N.° de familias que recibieron el kit este mes",
    "% de familias que adoptaron las prácticas enseñadas (medido cada 6 meses)",
    "Cambio en tasa de desnutrición crónica (medido al inicio y al año 2)"
  )
)

knitr::kable(frecuencia,
             col.names = c("Tipo de indicador", "Frecuencia sugerida", "Instrumento típico", "Ejemplo"))
```

## Cómo organizar una base de datos desde el inicio

La forma en que organice sus datos desde el primer día determinará qué tan fácil (o difícil) será analizarlos después. Siga estos principios:

### Estructura "tidy" (ordenada)

Una base de datos bien organizada sigue tres reglas simples:

1. **Cada fila es una observación** (una persona en un momento del tiempo)
2. **Cada columna es una variable** (una característica que se mide)
3. **Cada celda contiene un solo valor**

```{r}
#| label: tbl-tidy-ejemplo
#| tbl-cap: "Ejemplo de base de datos con estructura tidy"
#| code-fold: true

ejemplo_tidy <- data.frame(
  id = c("BEN_001", "BEN_001", "BEN_002", "BEN_002", "BEN_003", "BEN_003"),
  periodo = c("linea_base", "seguimiento_1", "linea_base", "seguimiento_1",
              "linea_base", "seguimiento_1"),
  fecha = c("2024-01", "2024-07", "2024-01", "2024-07", "2024-01", "2024-07"),
  tratamiento = c(1, 1, 1, 1, 0, 0),
  edad = c(34, 34, 28, 28, 41, 41),
  sexo = c("F", "F", "M", "M", "F", "F"),
  zona = c("rural", "rural", "urbano", "urbano", "rural", "rural"),
  ingreso_mensual = c(850000, 920000, 1200000, 1350000, 780000, 810000),
  horas_capacitacion = c(0, 40, 0, 36, 0, 0)
)

knitr::kable(ejemplo_tidy,
             col.names = c("ID", "Periodo", "Fecha", "Tratamiento", "Edad",
                           "Sexo", "Zona", "Ingreso mensual", "Horas capacitación"))
```

::: {.callout-note}
## Elementos esenciales de su base de datos
Toda base de datos para evaluación de impacto debe incluir como mínimo:

- **Identificador único** (`id`): un código que permite hacer seguimiento a la misma persona/hogar/unidad a lo largo del tiempo.
- **Periodo** (`periodo`, `fecha`): cuándo se recolectó la observación.
- **Indicador de tratamiento** (`tratamiento`): si la unidad recibió (1) o no recibió (0) el programa.
- **Variables de resultado**: lo que el programa busca cambiar.
- **Covariables**: características que pueden afectar el resultado y que son importantes para el análisis.
:::

### Lo que NO debe hacer

::: {.callout-warning}
## Errores comunes en la organización de datos

**1. Datos en formato ancho en lugar de largo.** No ponga "ingreso_enero", "ingreso_febrero", "ingreso_marzo" como columnas separadas. Use una columna "mes" y una columna "ingreso".

**2. Mezclar datos en una celda.** No escriba "Bogotá, estrato 3" en una sola celda. Use columnas separadas para ciudad y estrato.

**3. Usar nombres como identificadores.** Los nombres no son únicos y tienen variantes ("María García", "Maria Garcia", "M. García"). Use códigos numéricos o alfanuméricos.

**4. Dejar celdas vacías sin explicación.** ¿La celda está vacía porque el dato es cero, porque no se recolectó, o porque no aplica? Use convenciones claras: `0` para cero, `NA` para dato faltante, `N/A` para no aplica.

**5. No documentar las variables.** Cree un diccionario de datos que defina cada variable: nombre, descripción, tipo (numérica, categórica, fecha), unidades, valores válidos.
:::

## Diccionario de datos

Todo sistema de recolección debe incluir un **diccionario de datos** — un documento que define cada variable en su base de datos:

```{r}
#| label: tbl-diccionario
#| tbl-cap: "Ejemplo de diccionario de datos"
#| echo: false

diccionario <- data.frame(
  Variable = c("id", "periodo", "fecha", "tratamiento", "edad", "sexo",
               "zona", "ingreso_mensual", "horas_capacitacion"),
  Tipo = c("Texto", "Texto", "Fecha", "Binaria", "Numérica", "Categórica",
           "Categórica", "Numérica", "Numérica"),
  Descripcion = c(
    "Identificador único del beneficiario",
    "Momento de la medición",
    "Mes y año de la recolección",
    "1 = recibió el programa, 0 = no lo recibió",
    "Edad en años cumplidos al momento de la encuesta",
    "Sexo biológico del beneficiario",
    "Clasificación del área de residencia",
    "Ingreso total del hogar en el último mes, en pesos colombianos",
    "Horas acumuladas de capacitación recibida del programa"
  ),
  Valores = c(
    "BEN_001, BEN_002, ...",
    "linea_base, seguimiento_1, seguimiento_2",
    "YYYY-MM",
    "0, 1",
    "18-99",
    "F, M",
    "rural, urbano",
    "≥ 0",
    "≥ 0"
  )
)

knitr::kable(diccionario,
             col.names = c("Variable", "Tipo", "Descripción", "Valores válidos"))
```

## Checklist de diseño del sistema de recolección

Antes de comenzar a recolectar datos, verifique que puede responder "sí" a cada pregunta:

- [ ] ¿Tiene un **identificador único** para cada beneficiario/unidad que permita hacer seguimiento en el tiempo?
- [ ] ¿Definió **todas las variables** que necesita medir, incluyendo las de resultado, tratamiento y covariables?
- [ ] ¿Tiene un **diccionario de datos** con la definición de cada variable?
- [ ] ¿Definió la **frecuencia** de recolección para cada indicador?
- [ ] ¿Identificó el **instrumento** apropiado para cada variable (encuesta, registro, observación)?
- [ ] ¿Asignó **responsables** claros para la recolección de cada tipo de dato?
- [ ] ¿Tiene un **protocolo de control de calidad** (verificación de rangos, doble digitación, supervisión)?
- [ ] ¿Definió cómo se **almacenarán** los datos (plataforma, respaldos, seguridad)?
- [ ] ¿Tiene un **protocolo de anonimización** para proteger la información personal de los beneficiarios?
- [ ] ¿Piloteó los instrumentos con una **muestra pequeña** antes de aplicarlos a gran escala?

## Resumen

Un buen sistema de recolección de datos es invisible cuando funciona bien y devastador cuando falla. Los puntos clave:

- Diseñe el sistema **antes** de implementar el programa.
- Combine **varios instrumentos** (encuestas + registros + observación).
- Organice los datos en formato **tidy** desde el inicio.
- Documente todo en un **diccionario de datos**.
- Incluya siempre un **identificador único** y un **indicador de tratamiento**.

En el siguiente capítulo profundizaremos en un instrumento particularmente crítico: la [línea base](01-linea-base.qmd).
