# Diferencias en diferencias {#sec-did}

## A. Teoría y explicación {#sec-did-teoria}

### ¿Qué es diferencias en diferencias?

Considere que un municipio implementa un programa de alimentación escolar en 10 escuelas, pero no tiene presupuesto para cubrir las 20 escuelas del distrito. Las 10 escuelas que **no** recibieron el programa se convierten en un grupo de comparación natural. @gertler2016impact ilustran esta lógica con un programa de construcción de carreteras: se comparan los cambios en el empleo de las comunidades que recibieron nuevas carreteras frente a las que no las recibieron.

Diferencias en diferencias (DiD) compara **cómo cambió** un indicador (por ejemplo, rendimiento escolar) en el grupo que recibió el programa versus **cómo cambió** en el grupo que no lo recibió, entre un momento antes y otro después de la intervención. A diferencia de un experimento aleatorio o de una regresión discontinua, DiD requiere supuestos más fuertes sobre el comportamiento de los grupos, pero puede aplicarse en contextos donde las reglas de asignación del programa son menos claras [@gertler2016impact].

::: {.callout-note}
## La idea clave
No comparamos niveles, sino **cambios**. Si las escuelas con programa subieron 15 puntos en promedio y las sin programa subieron 5 puntos, el efecto estimado del programa es 15 − 5 = **10 puntos**.
:::

### ¿Por qué funciona?

La lógica es la siguiente: si los dos grupos de escuelas venían cambiando de forma similar antes del programa (ambas mejoraban o empeoraban al mismo ritmo), entonces cualquier diferencia en el cambio después del programa se puede atribuir al programa mismo.

Como explican @gertler2016impact, DiD combina dos comparaciones imperfectas para producir una mejor estimación del efecto causal. La primera diferencia (antes-después para el grupo tratado) controla los factores que no varían en el tiempo, pero captura tanto el efecto del programa como cualquier tendencia temporal. La segunda diferencia (antes-después para el grupo de control) captura precisamente esos factores temporales comunes a ambos grupos. Al restar la segunda diferencia de la primera, se aísla el efecto atribuible al programa [@gertler2016impact].

Esto se llama el **supuesto de tendencias paralelas** y es la condición fundamental para que DiD sea válido. @bernal2011 señalan que este supuesto implica que, en ausencia de la intervención, la diferencia entre los dos grupos habría permanecido constante a lo largo del tiempo.

```{r}
#| label: fig-did-concepto
#| fig-cap: "Concepto de Diferencias en Diferencias"
#| echo: false

library(ggplot2)

# Datos simulados para ilustrar el concepto
datos_concepto <- data.frame(
  tiempo = rep(c("Antes\n(2022)", "Después\n(2024)"), 3),
  grupo = c(rep("Tratamiento (con programa)", 2),
            rep("Control (sin programa)", 2),
            rep("Contrafactual (sin programa)", 2)),
  valor = c(50, 75,   # Tratamiento: sube 25
            45, 55,    # Control: sube 10
            50, 60),   # Contrafactual: lo que habría pasado sin programa
  tipo_linea = c(rep("solid", 4), rep("dashed", 2))
)

ggplot(datos_concepto |> subset(grupo != "Contrafactual (sin programa)"),
       aes(x = tiempo, y = valor, color = grupo, group = grupo)) +
  geom_line(linewidth = 1.2) +
  geom_point(size = 3) +
  # Línea contrafactual
  geom_line(data = datos_concepto |> subset(grupo == "Contrafactual (sin programa)"),
            linetype = "dashed", linewidth = 0.8, color = "gray50") +
  geom_point(data = datos_concepto |> subset(grupo == "Contrafactual (sin programa)"),
             size = 2, color = "gray50", shape = 1) +
  # Anotación del efecto
  annotate("segment", x = 2, xend = 2, y = 60, yend = 75,
           arrow = arrow(length = unit(0.2, "cm"), ends = "both"),
           color = "#BA7517", linewidth = 0.8) +
  annotate("text", x = 2.15, y = 67.5, label = "Efecto DiD\n= 15 puntos",
           color = "#BA7517", fontface = "bold", size = 3.5, hjust = 0) +
  annotate("text", x = 1.7, y = 57, label = "Contrafactual",
           color = "gray50", size = 3, fontface = "italic") +
  scale_color_manual(values = c("Control (sin programa)" = "#185FA5",
                                 "Tratamiento (con programa)" = "#D85A30")) +
  labs(x = NULL, y = "Rendimiento escolar (puntos)",
       color = NULL,
       title = "Diferencias en diferencias: la idea básica") +
  theme_minimal(base_size = 13) +
  theme(legend.position = "bottom",
        plot.title = element_text(face = "bold"))
```

### La fórmula

El estimador DiD se puede expresar como:

$$
\hat{\delta}_{DiD} = (\bar{Y}_{T,post} - \bar{Y}_{T,pre}) - (\bar{Y}_{C,post} - \bar{Y}_{C,pre})
$$

Donde:

- $\bar{Y}_{T,post}$: promedio del grupo tratado **después** del programa
- $\bar{Y}_{T,pre}$: promedio del grupo tratado **antes** del programa
- $\bar{Y}_{C,post}$: promedio del grupo de control **después** del programa
- $\bar{Y}_{C,pre}$: promedio del grupo de control **antes** del programa

### En forma de regresión

En la práctica, DiD se estima con una regresión:

$$
Y_{it} = \beta_0 + \beta_1 \cdot Tratamiento_i + \beta_2 \cdot Post_t + \beta_3 \cdot (Tratamiento_i \times Post_t) + \epsilon_{it}
$$ {#eq-did}

El coeficiente $\beta_3$ es el **efecto del programa** — lo que nos interesa.

```{r}
#| label: tbl-did-coeficientes
#| tbl-cap: "¿Qué significa cada coeficiente en la regresión DiD?"
#| echo: false

tabla <- data.frame(
  Coeficiente = c("β₀", "β₁", "β₂", "β₃"),
  Nombre = c("Intercepto",
             "Efecto grupo",
             "Efecto tiempo",
             "Efecto del programa (DiD)"),
  Interpretacion = c(
    "Promedio del grupo control antes del programa",
    "Diferencia inicial entre tratamiento y control (antes del programa)",
    "Cambio en el tiempo para el grupo control",
    "Efecto causal del programa — cambio adicional en el grupo tratado respecto al control"
  )
)

knitr::kable(tabla, col.names = c("Coeficiente", "Nombre", "Interpretación"))
```

### Cómo verificar las tendencias paralelas

El supuesto de tendencias paralelas no se puede demostrar formalmente, pero existen varias estrategias para evaluar su plausibilidad. @gertler2016impact proponen cuatro formas principales:

1. **Comparar tendencias pre-intervención visualmente.** Si se dispone de al menos dos observaciones anteriores al inicio del programa, se pueden graficar las trayectorias de ambos grupos y verificar que evolucionaban de manera similar. Cuantos más períodos pre-tratamiento estén disponibles, más convincente será la evidencia [@gertler2016impact].

2. **Prueba placebo con un grupo "falso" de tratamiento.** Se aplica el análisis DiD a un grupo que se sabe que no fue afectado por el programa. Si se encuentra un efecto significativo en este grupo placebo, es señal de que algo distinto al programa está generando diferencias entre los grupos, lo cual pone en duda la validez del diseño [@gertler2016impact].

3. **Prueba placebo con una variable de resultado "falsa".** Se estima el modelo DiD utilizando una variable de resultado que no debería verse afectada por el programa. Si el estimador arroja un efecto significativo sobre esta variable, sugiere que las diferencias observadas no se deben exclusivamente al programa [@gertler2016impact].

4. **Utilizar diferentes grupos de comparación.** Si las estimaciones DiD son similares al usar distintos grupos de control, esto fortalece la credibilidad de que el supuesto de tendencias paralelas se cumple. Por el contrario, si los resultados cambian sustancialmente según el grupo de comparación elegido, se debe tener cautela con la interpretación [@gertler2016impact].

Estas pruebas no garantizan que el supuesto se cumpla, pero proporcionan evidencia que permite al evaluador —y a los lectores— juzgar la solidez del diseño [@angrist2009].

### Elementos clave de diseño

Un DiD creíble se juega en cinco decisiones de diseño, no en la regresión final [@gertler2016impact; @huntingtonklein2022]:

1. **Línea de base para *ambos* grupos.** Sin datos pre-intervención para tratados y controles, DiD no es factible. Idealmente, dos o más períodos previos para poder inspeccionar la trayectoria.
2. **Justificación del supuesto de tendencias paralelas.** Graficar las trayectorias pre-tratamiento y discutir qué política, shock o tendencia podría violarlo. @huntingtonklein2022 insiste en que este supuesto se defiende con argumento sustantivo, no solo con un gráfico.
3. **Pruebas placebo previstas desde el diseño.** Declarar *ex ante* qué grupo o qué variable de resultado se usará como placebo, y qué resultado invalidaría la inferencia.
4. **Control de confusores temporales diferenciales.** Identificar eventos concurrentes que afectan solo a un grupo (otra política, desastre, shock económico localizado). Si existen, se requieren efectos fijos adicionales o un grupo de comparación alternativo.
5. **Múltiples grupos de comparación.** Replicar el DiD con controles distintos (geográficos, por sector, por elegibilidad) y reportar la sensibilidad del coeficiente. La robustez al grupo de control es un criterio de credibilidad [@gertler2016impact].

### Supuestos y limitaciones

::: {.callout-warning}
## El supuesto de tendencias paralelas

DiD **solo es válido** si se puede argumentar convincentemente que, en ausencia del programa, ambos grupos habrían seguido la misma tendencia. Esto no se puede probar con certeza, pero sí se puede evaluar examinando los datos anteriores al programa (véase la sección anterior).

@gertler2016impact advierten que, incluso cuando las tendencias pre-intervención son paralelas, DiD atribuye a la intervención **cualquier** diferencia en las tendencias que surja a partir del momento en que esta comienza. Si algún otro factor afecta al grupo de tratamiento de manera diferencial en el mismo período —por ejemplo, un desastre natural, otra política pública o un cambio económico localizado—, la estimación estará sesgada.

Si las tendencias pre-tratamiento son muy diferentes, DiD probablemente **no** es el método adecuado para su evaluación. En estos casos, una estrategia para fortalecer el diseño es combinar DiD con técnicas de *matching* (conocido como *matched DiD* o *matched DD*), de modo que los grupos de tratamiento y control sean lo más comparables posible antes de aplicar la doble diferencia [@gertler2016impact; @khandker2009].
:::

**Cuándo DiD es una buena opción:**

- Tiene datos de **antes y después** del programa para ambos grupos
- Hay un grupo que no recibió el programa por razones que no están relacionadas con los resultados
- Las tendencias previas son razonablemente similares
- El programa se implementó en un momento definido

**Cuándo DiD NO es buena opción:**

- Solo tiene datos de un momento en el tiempo
- Los grupos fueron seleccionados precisamente por sus diferencias en el indicador de interés
- Hay otros programas o eventos que afectan a un grupo pero no al otro al mismo tiempo

### Ejemplo aplicado

Un caso clásico de DiD es el estudio de la privatización de los servicios de agua en Argentina, realizado por Galiani, Gertler y Schargrodsky (2005) y citado por @gertler2016impact. Los autores compararon la evolución de la mortalidad infantil en municipios que privatizaron el servicio de agua frente a aquellos que mantuvieron la gestión pública. El diseño DiD permitió estimar que la mortalidad infantil se redujo aproximadamente un 8 por ciento en las áreas que privatizaron, un hallazgo que difícilmente podría atribuirse a otros factores gracias a la estrategia de identificación utilizada. Este ejemplo ilustra cómo DiD puede aprovechar reformas de política pública que afectan a algunas jurisdicciones y no a otras para construir un contrafactual creíble.

::: {.callout-tip}
## Código y práctica
Para el taller práctico con código R de este método, consulte el [Anexo de código: Diferencias en diferencias](anexo-codigo-did.qmd). Para una guía paso a paso de cómo usar IA para ejecutar este análisis, consulte la [Parte 6: Cómo hablar con la IA](06-guia-ia.qmd).

**Referencias clave:** @gertler2016impact (capítulos 6 y 8), @huntingtonklein2022 (capítulo sobre DiD), @angrist2009, @khandker2009.
:::
