# Variables instrumentales y regresion discontinua {#sec-iv-rdd}

## A. Variables instrumentales (IV) {#sec-iv-teoria}

### ¿Que son las variables instrumentales?

En muchas evaluaciones de impacto, el tratamiento no se asigna aleatoriamente. Las personas que participan en un programa pueden ser diferentes de quienes no participan, y esas diferencias pueden estar relacionadas con el resultado que se quiere medir. Esto genera un **sesgo de seleccion** que invalida las comparaciones simples.

Las variables instrumentales (IV) ofrecen una solucion elegante: en lugar de comparar directamente a quienes participan y quienes no, se busca una variable externa --- el **instrumento** --- que *empuje* a algunas personas hacia el tratamiento de forma cuasi-aleatoria, sin afectar directamente el resultado.

::: {.callout-note}
## La idea clave
Un instrumento es algo que cambia la probabilidad de recibir el tratamiento, pero que **no** afecta el resultado por ninguna otra via. Es como encontrar un "empujon" aleatorio hacia el programa en medio de datos observacionales.
:::

**Ejemplo clasico:** Suponga que usted quiere estimar el efecto de los anos de educacion sobre el ingreso laboral. Las personas que estudian mas pueden ser inherentemente mas motivadas o talentosas, lo cual tambien afecta sus ingresos. La **distancia al colegio mas cercano** puede servir como instrumento: quienes viven mas cerca tienden a estudiar mas, pero la distancia en si misma no deberia afectar los ingresos por otra via.

**Ejemplo latinoamericano:** En Colombia, los programas de becas como Ser Pilo Paga asignaron beneficios mediante una **loteria** entre candidatos elegibles. La loteria es un instrumento perfecto: determina quien recibe la beca (tratamiento), pero al ser aleatoria, no esta correlacionada con las caracteristicas de los estudiantes.

### Las tres condiciones para un instrumento valido

Para que un instrumento $Z$ sea valido, debe cumplir tres condiciones:

1. **Relevancia**: $Z$ debe estar correlacionado con el tratamiento $T$. La loteria efectivamente determina quien recibe la beca.

2. **Independencia**: $Z$ no debe estar correlacionado con factores no observados que afectan $Y$. La loteria es aleatoria, asi que cumple esta condicion.

3. **Restriccion de exclusion**: $Z$ solo afecta a $Y$ a traves de $T$. Ganar la loteria solo afecta el ingreso futuro porque permite acceder a la universidad, no por otra razon.

```{r}
#| label: fig-iv-cadena-causal
#| fig-cap: "Cadena causal de las variables instrumentales: el instrumento Z afecta al resultado Y unicamente a traves del tratamiento T"
#| echo: false

library(ggplot2)

# Diagrama de la cadena causal Z -> T -> Y
nodos <- data.frame(
  x = c(1, 3, 5),
  y = c(0, 0, 0),
  etiqueta = c("Z\n(Instrumento)", "T\n(Tratamiento)", "Y\n(Resultado)"),
  ejemplo = c("Loteria de beca", "Asistencia a\nuniversidad", "Ingreso\nlaboral")
)

flechas <- data.frame(
  x_ini = c(1.45, 3.45),
  x_fin = c(2.55, 4.55),
  y_ini = c(0, 0),
  y_fin = c(0, 0)
)

# Flecha prohibida Z -> Y directa
flecha_prohibida <- data.frame(
  x_ini = 1.3, x_fin = 4.7,
  y_ini = 0.5, y_fin = 0.5
)

ggplot() +
  # Flechas validas

  geom_segment(data = flechas,
               aes(x = x_ini, xend = x_fin, y = y_ini, yend = y_fin),
               arrow = arrow(length = unit(0.3, "cm"), type = "closed"),
               linewidth = 1.2, color = "#185FA5") +
  # Flecha prohibida

  geom_curve(data = flecha_prohibida,
             aes(x = x_ini, xend = x_fin, y = y_ini, yend = y_fin),
             arrow = arrow(length = unit(0.25, "cm"), type = "closed"),
             linewidth = 0.9, color = "#D85A30", linetype = "dashed",
             curvature = 0.4) +
  annotate("text", x = 3, y = 0.85, label = "Restriccion de exclusion:\nesta via NO debe existir",
           color = "#D85A30", size = 3, fontface = "italic") +
  # Nodos

  geom_point(data = nodos, aes(x = x, y = y), size = 18,
             color = "#185FA5", fill = "white", shape = 21, stroke = 1.5) +
  geom_text(data = nodos, aes(x = x, y = y, label = etiqueta),
            size = 3, fontface = "bold", lineheight = 0.9) +
  geom_text(data = nodos, aes(x = x, y = y - 0.55, label = ejemplo),
            size = 2.5, color = "gray40", lineheight = 0.85) +
  coord_cartesian(xlim = c(0.2, 5.8), ylim = c(-1.1, 1.2)) +
  labs(title = "Cadena causal: variable instrumental") +
  theme_void(base_size = 13) +
  theme(plot.title = element_text(face = "bold", hjust = 0.5))
```

### La formula

El metodo de variables instrumentales se estima mediante **Minimos Cuadrados en Dos Etapas** (2SLS, por sus siglas en ingles):

**Primera etapa** --- se predice el tratamiento a partir del instrumento:

$$
T_i = \alpha_0 + \alpha_1 \cdot Z_i + v_i
$$ {#eq-iv-primera}

**Segunda etapa** --- se usa el tratamiento predicho ($\hat{T}$) para estimar el efecto sobre el resultado:

$$
Y_i = \beta_0 + \beta_1 \cdot \hat{T}_i + \epsilon_i
$$ {#eq-iv-segunda}

El coeficiente $\beta_1$ es el efecto causal estimado del tratamiento sobre el resultado.

::: {.callout-note}
## LATE: el efecto local
El estimador IV no recupera el efecto promedio del tratamiento (ATE) para toda la poblacion. Lo que estima es el **Efecto Promedio Local del Tratamiento** (LATE): el efecto para las personas cuyo comportamiento cambio gracias al instrumento --- los llamados **cumplidores** (*compliers*).
:::

### Tipos de individuos en IV

Cuando el instrumento es binario (por ejemplo, ganar o no la loteria), podemos clasificar a las personas en cuatro tipos:

```{r}
#| label: tbl-iv-tipos
#| tbl-cap: "Tipos de individuos segun su respuesta al instrumento"
#| echo: false

tipos <- data.frame(
  Tipo = c("Cumplidores (compliers)",
           "Siempre-tratados (always-takers)",
           "Nunca-tratados (never-takers)",
           "Desafiantes (defiers)"),
  Comportamiento = c(
    "Participan si ganan la loteria, no participan si no la ganan",
    "Participan sin importar si ganan o no la loteria",
    "No participan sin importar si ganan o no la loteria",
    "Participan solo si NO ganan la loteria (caso raro)"
  ),
  Relevancia = c(
    "El LATE estima el efecto para este grupo",
    "IV no identifica su efecto",
    "IV no identifica su efecto",
    "Se asume que no existen (supuesto de monotonicidad)"
  )
)

knitr::kable(tipos, col.names = c("Tipo", "Comportamiento", "Relevancia para IV"))
```

### Supuestos y limitaciones

::: {.callout-warning}
## Instrumentos debiles
Si el instrumento esta solo debilmente correlacionado con el tratamiento, los estimadores IV se vuelven inestables y sesgados. La regla practica es que el **estadistico F de la primera etapa** debe ser mayor a 10. Si no lo es, el instrumento es demasiado debil y los resultados no son confiables.
:::

**Cuando IV es una buena opcion:**

- Usted tiene un instrumento creible (loteria, distancia, regulacion exogena)
- El tratamiento no es aleatorio pero el instrumento si lo es (o casi)
- Puede argumentar de forma convincente que se cumple la restriccion de exclusion
- El estadistico F de la primera etapa es alto (mayor a 10)

**Cuando IV NO es buena opcion:**

- No tiene un instrumento creible (no invente uno por conveniencia)
- El instrumento tiene canales directos hacia el resultado
- El estadistico F de la primera etapa es bajo
- Necesita estimar el efecto para toda la poblacion (ATE) y no solo para los cumplidores (LATE)

## B. Regresion discontinua (RDD) {#sec-rdd-teoria}

### ¿Que es la regresion discontinua?

Muchos programas sociales determinan la elegibilidad con base en un **puntaje**: quienes estan por debajo de cierto umbral reciben el beneficio, quienes estan por encima no. La regresion discontinua aprovecha esta regla para estimar el efecto causal del programa.

La idea central es que las personas que estan **justo por debajo** y **justo por encima** del punto de corte son practicamente identicas en todo, excepto en que unas recibieron el programa y otras no. Es como tener un mini-experimento natural alrededor del umbral.

::: {.callout-note}
## La idea clave
Si el puntaje de elegibilidad es 50, una persona con 49.5 puntos y otra con 50.5 son casi iguales. Pero una recibe el subsidio y la otra no. Comparando sus resultados, podemos estimar el efecto del programa en la vecindad del punto de corte.
:::

**Ejemplo colombiano:** El puntaje **SISBEN** clasifica a los hogares por nivel socioeconomico. Los hogares con puntaje por debajo de cierto umbral acceden a subsidios de salud, educacion o vivienda. La regresion discontinua compara hogares que quedaron justo por debajo versus justo por encima del corte.

```{r}
#| label: fig-rdd-concepto
#| fig-cap: "Concepto de regresion discontinua: la discontinuidad en el punto de corte revela el efecto del programa"
#| echo: false

library(ggplot2)

set.seed(2024)
n <- 300

# Variable de asignacion (running variable)
puntaje <- runif(n, 20, 80)
# Tratamiento: puntaje < 50 recibe subsidio
tratamiento <- ifelse(puntaje < 50, 1, 0)
# Resultado: calidad de vivienda
calidad <- 40 + 0.5 * puntaje + 8 * tratamiento + rnorm(n, sd = 4)

datos_rdd <- data.frame(puntaje, tratamiento, calidad,
                         grupo = ifelse(tratamiento == 1,
                                        "Con subsidio", "Sin subsidio"))

ggplot(datos_rdd, aes(x = puntaje, y = calidad, color = grupo)) +
  geom_point(alpha = 0.4, size = 1.5) +
  geom_smooth(method = "lm", se = TRUE, linewidth = 1.2) +
  geom_vline(xintercept = 50, linetype = "dashed", color = "#BA7517",
             linewidth = 0.9) +
  annotate("text", x = 50.5, y = max(calidad) - 2,
           label = "Punto de corte\n(SISBEN = 50)", hjust = 0,
           color = "#BA7517", fontface = "bold", size = 3) +
  annotate("segment", x = 44, xend = 44, y = 60, yend = 68,
           arrow = arrow(length = unit(0.2, "cm"), ends = "both"),
           color = "#BA7517", linewidth = 0.8) +
  annotate("text", x = 43.5, y = 64, label = "Efecto\nestimado",
           color = "#BA7517", size = 3, fontface = "bold", hjust = 1) +
  scale_color_manual(values = c("Con subsidio" = "#D85A30",
                                 "Sin subsidio" = "#185FA5")) +
  labs(x = "Puntaje SISBEN", y = "Indice de calidad de vivienda",
       color = NULL,
       title = "Regresion discontinua: efecto del subsidio de vivienda") +
  theme_minimal(base_size = 13) +
  theme(legend.position = "bottom",
        plot.title = element_text(face = "bold"))
```

### Sharp vs. Fuzzy RDD

Existen dos variantes del diseno de regresion discontinua:

**Sharp RDD** (nitida): el tratamiento cambia de 0 a 1 exactamente en el punto de corte. Si su puntaje SISBEN es menor a 50, usted **siempre** recibe el subsidio; si es mayor, **nunca** lo recibe.

**Fuzzy RDD** (difusa): el punto de corte cambia la *probabilidad* de recibir el tratamiento, pero no de forma perfecta. Algunos elegibles no se inscriben y algunos no elegibles logran acceder. En este caso, la RDD difusa es conceptualmente equivalente a un diseno de **variables instrumentales**, donde el instrumento es estar por encima o por debajo del corte.

::: {.callout-tip}
## Conexion entre IV y RDD
La RDD difusa es un caso especial de variables instrumentales. El instrumento es la variable indicadora $\mathbb{1}(X_i \geq c)$, es decir, si el individuo esta por encima o por debajo del punto de corte. Por eso estos dos metodos comparten este capitulo: estan emparentados conceptualmente.
:::

### La formula

**RDD Sharp:** el efecto del programa en el punto de corte se estima como:

$$
\tau_{RDD} = \lim_{x \to c^{+}} E[Y_i | X_i = x] \;-\; \lim_{x \to c^{-}} E[Y_i | X_i = x]
$$ {#eq-rdd-sharp}

Es decir, la diferencia entre el limite del resultado esperado cuando el puntaje se acerca al corte desde arriba y desde abajo. Si hay un "salto" en el resultado en el punto de corte, ese salto es el efecto del programa.

**RDD Fuzzy:** cuando la asignacion no es perfecta, se estima como un cociente (equivalente a IV):

$$
\tau_{Fuzzy} = \frac{\lim_{x \to c^{+}} E[Y_i | X_i = x] - \lim_{x \to c^{-}} E[Y_i | X_i = x]}{\lim_{x \to c^{+}} E[T_i | X_i = x] - \lim_{x \to c^{-}} E[T_i | X_i = x]}
$$ {#eq-rdd-fuzzy}

::: {.callout-note}
## Seleccion del ancho de banda (bandwidth)
La estimacion de RDD solo utiliza observaciones **cerca** del punto de corte. El **ancho de banda** determina que tan cerca. Un ancho de banda muy grande incluye observaciones lejanas (mas precision pero mayor sesgo); uno muy pequeno usa pocas observaciones (menos sesgo pero mas varianza). Paquetes como `rdrobust` seleccionan el ancho de banda optimo de forma automatica.
:::

### Supuestos y limitaciones

::: {.callout-warning}
## No manipulacion de la variable de asignacion
El supuesto mas critico de RDD es que las personas **no pueden manipular** su puntaje para quedar de un lado u otro del corte. Si los hogares pueden inflar o disminuir su puntaje SISBEN para acceder al subsidio, la comparacion alrededor del corte deja de ser valida. El **test de McCrary** verifica esto examinando si hay una acumulacion sospechosa de observaciones justo debajo del punto de corte.
:::

**Supuestos fundamentales:**

1. **No manipulacion**: los individuos no pueden controlar con precision su posicion respecto al corte.
2. **Continuidad**: en ausencia del programa, el resultado esperado seria una funcion continua del puntaje en el punto de corte.
3. **Localidad**: el estimado es valido solo para individuos cerca del punto de corte, no para toda la poblacion.

**Cuando RDD es una buena opcion:**

- La elegibilidad se determina por un puntaje con un punto de corte claro
- El puntaje no es facilmente manipulable por los beneficiarios
- Hay suficientes observaciones cerca del corte
- Usted necesita una estimacion creible del efecto local del programa

**Cuando RDD NO es una buena opcion:**

- No existe un punto de corte claro para la asignacion
- Los beneficiarios pueden manipular el puntaje facilmente
- Hay muy pocas observaciones cerca del corte
- Necesita estimar el efecto para toda la poblacion, no solo para quienes estan cerca del umbral

::: {.callout-tip}
## Código y práctica
Para el taller práctico con código R de este método, consulte el [Anexo de código: Variables instrumentales y RDD](anexo-codigo-iv-rdd.qmd). Para una guía paso a paso de cómo usar IA para ejecutar este análisis, consulte la [Parte 6: Cómo hablar con la IA](06-guia-ia.qmd).
:::

## Para profundizar {#sec-iv-rdd-referencias}

::: {.callout-tip}
## Recurso recomendado
El libro *The Effect: An Introduction to Research Design and Causality* de Nick Huntington-Klein (disponible gratuitamente en [theeffectbook.net](https://theeffectbook.net)) dedica capitulos completos a variables instrumentales (Cap. 19) y regresion discontinua (Cap. 20). Es una excelente referencia complementaria con ejemplos en R.
:::
