# Propensity Score Matching {#sec-matching}

## A. Teoría y explicación {#sec-matching-teoria}

### ¿Qué es matching y por qué funciona?

Imagine que un gobierno implementa un programa de capacitación laboral para personas desempleadas. Quienes se inscribieron voluntariamente tienden a ser más motivadas, más jóvenes o con mayor educación que quienes no se inscribieron. Si simplemente comparamos los ingresos de participantes y no participantes, la diferencia reflejará tanto el efecto del programa como esas diferencias preexistentes.

**Matching** resuelve este problema buscando **gemelos estadísticos**: para cada participante del programa, encuentra una o varias personas no participantes que sean lo más parecidas posible en sus características observables (edad, educación, experiencia, zona geográfica, etc.). Al comparar solo pares similares, eliminamos el sesgo de selección que proviene de diferencias observables. Como señalan @gertler2016impact, matching consiste en construir un grupo de comparación artificial identificando, para cada unidad tratada, una unidad no tratada con las características más similares posibles.

::: {.callout-note}
## La idea clave
Matching imita lo que haría un experimento aleatorio: construye un grupo de comparación que se parece al grupo tratado en todas las características observables. La diferencia en resultados entre estos pares similares se atribuye al programa. Es importante tener en cuenta que matching es típicamente más útil cuando se combina con otros métodos de evaluación [@gertler2016impact].
:::

### ¿Por qué no comparar directamente?

Considere un programa de capacitación laboral. Los participantes tienen en promedio 30 años y 12 años de educación; los no participantes tienen 45 años y 8 años de educación. Una comparación directa de ingresos mezclaría el efecto del programa con las diferencias de edad y educación. Matching selecciona, para cada participante, un no participante de edad y educación similares, aislando así el efecto del programa.

### El supuesto de selección en observables

Matching se basa en un supuesto fundamental: **toda la diferencia** entre quienes participan y quienes no participan en el programa puede explicarse por variables que usted observa en sus datos. Formalmente, esto se conoce como la **Conditional Independence Assumption (CIA)** o supuesto de independencia condicional [@bernal2011]:

$$
(Y_0, Y_1) \perp T \mid X
$$

Esto dice que, una vez que controlamos por las características $X$, la asignación al tratamiento $T$ es como si fuera aleatoria. Los resultados potenciales $(Y_0, Y_1)$ no dependen de si la persona participó en el programa.

::: {.callout-warning}
## Supuesto fuerte
Si existen factores **no observados** que afectan tanto la participación como el resultado (por ejemplo, motivación personal), matching **no** corrige ese sesgo. Este es el talón de Aquiles del método: usted necesita datos ricos en covariables relevantes. Como enfatizan @gertler2016impact, este supuesto es muy fuerte y, lo que es más problemático, no puede ser verificado empíricamente — no es posible demostrar que ninguna característica no observada afecta simultáneamente la participación y los resultados.
:::

### El puntaje de propensión (propensity score)

Cuando tiene muchas covariables, encontrar gemelos exactos se vuelve imposible: es lo que se conoce como la **maldición de la dimensionalidad**. Con 10 variables binarias, hay 1.024 combinaciones posibles, y muchas celdas quedarán vacías.

El **propensity score** resuelve esto colapsando todas las covariables en un solo número: la probabilidad estimada de participar en el programa dadas las características observadas:

$$
p(X) = P(T = 1 \mid X)
$$

Se estima típicamente con una regresión logística. @rosenbaum1983 demostraron que, si el CIA se cumple condicionando por $X$, también se cumple condicionando solo por $p(X)$. Esto permite hacer matching en una sola dimensión.

@gertler2016impact describen los pasos del PSM siguiendo a Jalan y Ravallion (2003): (1) identificar las unidades tratadas y potenciales controles, (2) agrupar ambas muestras y estimar los puntajes de propensión, (3) restringir la muestra a la zona de soporte común, (4) localizar las unidades emparejadas con puntajes de propensión similares, (5) comparar los resultados entre pares emparejados, y (6) promediar los impactos individuales para obtener el efecto promedio del programa.

```{r}
#| label: fig-matching-propensity
#| fig-cap: "Propensity Score Matching: distribución del PS antes y después del emparejamiento"
#| echo: false
#| fig-height: 5

library(ggplot2)
library(dplyr)

set.seed(42)
n_t <- 300
n_c <- 600  # más controles que tratados (típico en PSM)

# ---- ANTES del matching: distribuciones desplazadas ----
ps_t_pre <- rbeta(n_t, 5, 2)   # tratados concentrados en PS alto
ps_c_pre <- rbeta(n_c, 2, 5)   # controles concentrados en PS bajo

# ---- DESPUÉS del matching: por cada tratado en el soporte común,
#      se busca el control con PS más cercano (1:1, sin reemplazo) ----
li <- max(min(ps_t_pre), min(ps_c_pre))
ls <- min(max(ps_t_pre), max(ps_c_pre))
trat_sc <- sort(ps_t_pre[ps_t_pre >= li & ps_t_pre <= ls])
ctrl_pool <- ps_c_pre[ps_c_pre >= li & ps_c_pre <= ls]

ctrl_matched <- numeric(0)
trat_matched <- numeric(0)
disponibles <- rep(TRUE, length(ctrl_pool))
caliper <- 0.05
for (p in trat_sc) {
  d <- abs(ctrl_pool - p)
  d[!disponibles] <- Inf
  if (min(d) <= caliper) {
    j <- which.min(d)
    trat_matched <- c(trat_matched, p)
    ctrl_matched <- c(ctrl_matched, ctrl_pool[j])
    disponibles[j] <- FALSE
  }
}

datos_ps <- bind_rows(
  data.frame(ps = ps_t_pre,     grupo = "Tratamiento",
             etapa = "Antes del matching"),
  data.frame(ps = ps_c_pre,     grupo = "Control",
             etapa = "Antes del matching"),
  data.frame(ps = trat_matched, grupo = "Tratamiento",
             etapa = "Después del matching"),
  data.frame(ps = ctrl_matched, grupo = "Control",
             etapa = "Después del matching")
) |>
  mutate(etapa = factor(etapa,
                        levels = c("Antes del matching",
                                   "Después del matching")))

# Líneas para marcar el soporte común en el panel "antes"
sc_lines <- data.frame(etapa = factor("Antes del matching",
                                      levels = levels(datos_ps$etapa)),
                       x = c(li, ls))

ggplot(datos_ps, aes(x = ps, fill = grupo)) +
  geom_density(alpha = 0.55, color = NA) +
  geom_vline(data = sc_lines, aes(xintercept = x),
             linetype = "dashed", color = "grey30", linewidth = 0.4) +
  facet_wrap(~etapa, ncol = 1, scales = "free_y") +
  scale_fill_manual(values = c("Control"     = "#185FA5",
                               "Tratamiento" = "#D85A30")) +
  scale_x_continuous(limits = c(0, 1),
                     breaks = seq(0, 1, 0.25)) +
  labs(x = "Propensity score estimado", y = "Densidad",
       fill = NULL,
       title = "Propensity Score Matching",
       subtitle = paste0(
         "Antes: distribuciones desplazadas (líneas marcan el soporte común). ",
         "Después: ", length(trat_matched),
         " pares con PS prácticamente idéntico.")) +
  theme_minimal(base_size = 13) +
  theme(legend.position = "bottom",
        plot.title = element_text(face = "bold"),
        plot.subtitle = element_text(color = "grey30",
                                     margin = margin(b = 8)),
        strip.text = element_text(face = "bold"),
        panel.spacing = unit(1, "lines"))
```

### La fórmula del efecto

El efecto promedio del tratamiento sobre los tratados, conocido indistintamente como **ATT** (*Average Treatment Effect on the Treated*) o **ToT** (*Treatment on the Treated*), se estima como:

$$
\widehat{ATT} = \frac{1}{N_T} \sum_{i: T_i=1} \left[ Y_i - \hat{Y}_i^{(0)} \right]
$$

Donde $\hat{Y}_i^{(0)}$ es el resultado del individuo (o individuos) del grupo de control emparejado con el tratado $i$. En esencia: para cada participante, reste el resultado de su gemelo no participante, y promedie.

### Tipos de matching

```{r}
#| label: tbl-matching-tipos
#| tbl-cap: "Comparación de métodos de matching"
#| echo: false

tabla_tipos <- data.frame(
  Metodo = c("Vecino más cercano\n(Nearest Neighbor)",
             "Caliper",
             "Kernel"),
  Descripcion = c(
    "Empareja cada tratado con el control de propensity score más cercano",
    "Como vecino más cercano, pero descarta pares cuya diferencia en PS supera un umbral",
    "Cada tratado se compara con un promedio ponderado de todos los controles, con mayor peso a los más cercanos"
  ),
  Ventaja = c(
    "Simple, intuitivo, fácil de implementar",
    "Evita emparejamientos de baja calidad",
    "Usa toda la información del grupo de control; menor varianza"
  ),
  Desventaja = c(
    "Puede emparejar unidades muy diferentes si no hay buen soporte",
    "Puede perder observaciones tratadas sin par cercano",
    "Más complejo de interpretar; depende del ancho de banda"
  )
)

knitr::kable(tabla_tipos,
             col.names = c("Método", "Descripción", "Ventaja", "Desventaja"))
```

@gertler2016impact recomiendan verificar la robustez de los resultados utilizando diversos algoritmos de matching, ya que distintos métodos pueden producir estimaciones diferentes. Si los resultados son consistentes entre métodos, esto fortalece la credibilidad de las conclusiones.

### Soporte común (overlap)

El **soporte común** es la zona del *propensity score* donde **ambos grupos** —tratados y controles— tienen observaciones. Es la condición empírica que hace posible el matching: para encontrar un gemelo a cada participante, debe existir al menos una persona no participante con un PS similar. Donde no hay solapamiento, no hay con quién comparar y el matching no puede operar.

Formalmente, si $p(X)$ es el propensity score, el soporte común es el intervalo:

$$
\mathcal{SC} = \left[ \max(\min p_T,\, \min p_C),\ \min(\max p_T,\, \max p_C) \right]
$$

donde $p_T$ y $p_C$ son los PS de tratados y controles respectivamente. Las observaciones tratadas con $p > \max p_C$ (demasiado parecidas a "tratadas típicas" pero sin contraparte real entre los controles) y las controles con $p < \min p_T$ (demasiado distintas de cualquier tratado) deben **descartarse** antes de estimar el efecto.

::: {.callout-note}
## ¿Por qué importa tanto?
Imagine un programa de microcrédito donde **todos** los participantes son de zonas urbanas con educación secundaria, mientras que **todos** los no participantes son rurales sin escolarizar. El propensity score de los tratados se concentraría cerca de 1 y el de los controles cerca de 0, **sin solapamiento**. Aunque el algoritmo de matching siempre produce algún resultado numérico, ese resultado sería una **extrapolación**, no una comparación real. El soporte común protege contra ese tipo de inferencia espuria.
:::

**Cómo verificarlo en la práctica:**

1. **Visualmente**: graficar las densidades del propensity score por grupo (la figura 12.1 de este capítulo muestra el patrón ideal). Las dos distribuciones deben superponerse en una zona razonable. Si la intersección es muy estrecha o nula, el PSM no es viable.
2. **Numéricamente**: calcular $[\max(\min p_T, \min p_C),\ \min(\max p_T, \max p_C)]$ y reportar cuántas observaciones quedan dentro y fuera. Una pérdida de tratados superior al **10–15 %** al imponer el soporte común sugiere que los grupos son estructuralmente distintos y el ATT estimado solo aplica a una subpoblación restringida.
3. **Con `MatchIt`**: el paquete hace esta verificación automáticamente cuando se especifica un `caliper`, descartando pares cuya distancia en PS supera el umbral.

::: {.callout-warning}
## Si el soporte común es débil
Tres opciones, en orden de preferencia:

1. **Reportar el ATT solo sobre la zona de soporte** y aclarar explícitamente que el efecto no es generalizable a las observaciones excluidas.
2. **Reespecificar el modelo de propensión**: agregar interacciones, términos cuadráticos o eliminar covariables que predicen perfectamente el tratamiento (problema de *separación*). A veces un modelo más parsimonioso produce más solapamiento.
3. **Reconocer que matching no es viable** y considerar un método distinto (DiD si hay datos pre-post, IV si hay un instrumento creíble, RDD si hay un punto de corte).
:::

### Análisis de sensibilidad

Estimar un único ATT con un solo algoritmo y un solo conjunto de covariables no es suficiente: la credibilidad del resultado depende de mostrar que **no es un artefacto** de las decisiones metodológicas. Un análisis de sensibilidad serio examina tres frentes [@gertler2016impact; @huntingtonklein2022]:

**1. Sensibilidad al algoritmo de matching.** Estimar el ATT con al menos **tres estrategias distintas** y comparar magnitudes:

```{r}
#| label: tbl-matching-sensibilidad
#| tbl-cap: "Estrategias típicas para análisis de sensibilidad en PSM"
#| echo: false

tabla_sens <- data.frame(
  Estrategia = c("Vecino más cercano (NN 1:1) sin reemplazo",
                 "NN 1:1 con reemplazo",
                 "Full matching",
                 "Ponderación por inverso del PS (IPW)"),
  Cuando = c("Muestras balanceadas en tamaño; análisis principal por defecto",
             "Pocos controles disponibles, alguno se reutiliza para varios tratados",
             "Desbalance fuerte de tamaño entre grupos (p. ej. 5:1)",
             "Como contraste no basado en pareo; usa todas las observaciones"),
  Limitacion = c("Descarta tratados sin par cercano; pierde poder",
                 "Infla la varianza por reuso de controles",
                 "Subclases de tamaño variable; SE más complejo",
                 "Sensible a pesos extremos cerca de 0 o 1")
)
knitr::kable(tabla_sens,
             col.names = c("Estrategia", "Cuándo usarla", "Limitación"))
```

Si las tres estimaciones coinciden en signo y magnitud (diferencias < 20 %), la conclusión es robusta. Si difieren sustancialmente, el resultado **depende del algoritmo** y debe reportarse con cautela: alguna especificación está capturando algo que las otras no.

**2. Sensibilidad al modelo de propensión.** Reestimar el PS con distintas especificaciones (sin algunas covariables, con interacciones, con términos cuadráticos) y verificar que el ATT no cambia sustancialmente. Si una covariable individual mueve el resultado en > 30 %, esa covariable es crítica y conviene reportar resultados con y sin ella.

**3. Sensibilidad a confusores no observados (Rosenbaum bounds).** Es la prueba más importante porque ataca directamente el talón de Aquiles del PSM: el supuesto de selección en observables. La pregunta concreta es: ¿qué tan fuerte tendría que ser un confusor **no observado** para invalidar el resultado?

@rosenbaum2002 propuso parametrizar este confusor por $\Gamma$ (gamma), el ratio de odds de tratamiento entre dos individuos con covariables observables idénticas. Si $\Gamma = 1$ no hay sesgo oculto (el supuesto CIA se cumple); si $\Gamma > 1$ existe selección no observada que hace a unos $\Gamma$ veces más probables de ser tratados que a otros con las mismas $X$.

::: {.callout-note}
## Cómo interpretar gamma
- **$\Gamma$ crítico ≥ 2.0**: muy robusto. Se necesitaría un confusor no observado que duplique las odds de participación —algo difícil de imaginar en datos ricos— para volver no significativo el ATT. Resultado creíble.
- **$\Gamma$ crítico entre 1.3 y 2.0**: robustez moderada. Defendible si se argumenta que las covariables disponibles cubren las principales fuentes de selección.
- **$\Gamma$ crítico ≤ 1.3**: el resultado es **frágil**. Un confusor no observado moderadamente correlacionado con el tratamiento basta para anular la inferencia. Reportar con honestidad y considerar un método alternativo.
:::

En R, el test se implementa con `rbounds::psens()` o `sensitivitymw::senmw()` sobre los pares emparejados.

**4. Verificación post-matching del balance.** Tras emparejar, calcular las diferencias estandarizadas de medias (|SMD|) entre tratados y controles para cada covariable. La regla práctica es:

- |SMD| < 0.10 → covariable balanceada (objetivo).
- |SMD| entre 0.10 y 0.25 → balance marginal; reportar.
- |SMD| > 0.25 → desbalance serio; volver a especificar el modelo de PS.

Un **Love plot** (gráfico de Love) visualiza |SMD| antes y después del matching para todas las covariables simultáneamente y es la forma estándar de reportarlo (vea la Figura 30.2 del [anexo de código](anexo-codigo-matching.qmd)).

::: {.callout-tip}
## Regla práctica para reportar
Un PSM convincente reporta: (1) el ATT principal con un algoritmo, (2) un Love plot mostrando balance, (3) ATT con al menos dos algoritmos alternativos, (4) gamma crítico de Rosenbaum, y (5) la fracción de tratados perdidos por soporte común. Sin estos cinco elementos, el lector no puede juzgar la robustez de la inferencia.
:::

### Elementos clave de diseño

Un PSM bien diseñado depende más de los datos disponibles que del algoritmo. Cinco decisiones críticas [@gertler2016impact; @huntingtonklein2022]:

1. **Riqueza de covariables observables en línea base.** Todo el supuesto CIA descansa aquí: las variables deben capturar *todo* lo que simultáneamente afecta la participación y el resultado. @huntingtonklein2022 advierte que agregar covariables "por si acaso" no arregla el problema si falta la variable que realmente importa.
2. **Especificación del modelo de propensión.** Logit o probit sobre las características pre-tratamiento; incluir interacciones y términos cuadráticos cuando la teoría lo sugiera; no incluir variables afectadas por el tratamiento.
3. **Verificación del soporte común.** Graficar las densidades del *propensity score* por grupo y descartar tratados sin controles comparables (y viceversa). Reportar cuántas observaciones se pierden y si el ATT resultante es representativo.
4. **Elección del algoritmo de emparejamiento.** Vecino más cercano (con o sin reemplazo), *caliper*, radio o kernel. Reportar resultados con al menos dos algoritmos como análisis de sensibilidad [@gertler2016impact].
5. **Validación post-matching con pruebas de balance.** Tras emparejar, las diferencias estandarizadas en covariables deben ser pequeñas (regla común: |SMD| < 0.10). Si el balance falla, revisar el modelo de propensión o el soporte común antes de interpretar efectos.

### Supuestos y limitaciones

::: {.callout-warning}
## Recordatorio sobre los supuestos
El matching descansa en dos pilares: el supuesto de **selección en observables** (CIA) y la existencia de **soporte común**. El primero no es testeable empíricamente y se evalúa con análisis de sensibilidad de Rosenbaum; el segundo sí es verificable y debe inspeccionarse **antes** de estimar cualquier efecto. Vea las secciones específicas más arriba en este capítulo.
:::

@gertler2016impact señalan dos aspectos cruciales adicionales: el matching debe realizarse utilizando características de **línea base** (previas al tratamiento), nunca variables post-tratamiento que podrían estar afectadas por el programa; y la calidad del emparejamiento depende de contar con un número amplio de características de contexto. Además, matching es generalmente menos robusto que los métodos aleatorizados porque requiere el supuesto, que no puede verificarse empíricamente, de que no existen confusores no observados [@gertler2016impact].

Cuando se dispone de datos de línea base, combinar matching con Diferencias en Diferencias (matched DD) constituye una estrategia poderosa, ya que DiD controla por factores no observables que son invariantes en el tiempo [@gertler2016impact].

**Cuándo matching es una buena opción:**

- Tiene datos transversales (de un solo momento) sin línea base temporal
- Existe autoselección al programa pero usted tiene datos ricos de covariables
- Los grupos tratado y control se solapan razonablemente en sus características
- No hay variables no observadas importantes que afecten la selección

**Cuándo matching NO es buena opción:**

- Sospecha que hay factores no observados importantes (motivación, habilidad innata)
- Los grupos son muy diferentes y no hay soporte común
- Tiene pocas covariables para explicar la selección al programa
- Tiene datos de panel — en ese caso considere DiD o efectos fijos
- Si los datos disponibles no incluyen variables pre-tratamiento (matching ex-post es riesgoso porque las covariables podrían estar afectadas por el programa) [@gertler2016impact]

::: {.callout-tip}
## Código y práctica
Para el taller práctico con código R de este método, consulte el [Anexo de código: Matching y Propensity Score](anexo-codigo-matching.qmd). Para una guía paso a paso de cómo usar IA para ejecutar este análisis, consulte la [Parte 6: Cómo hablar con la IA](06-guia-ia.qmd).
:::

::: {.callout-tip}
## Recursos recomendados
Para profundizar en matching y propensity score, se recomiendan las siguientes referencias:

- @gertler2016impact, capítulos 7 y 8, para una explicación detallada de matching, propensity score y su combinación con otros métodos.
- @rosenbaum1983, el artículo fundacional que demuestra las propiedades del propensity score.
- @khandker2009, para una guía práctica de métodos de evaluación de impacto incluyendo matching.
- La documentación del paquete [MatchIt](https://kosukeimai.github.io/MatchIt/) para la implementación en R.
- @huntingtonklein2022 (*The Effect*, Cap. 14): exposición intuitiva de matching y propensity score, con énfasis en las limitaciones del supuesto de selección en observables.
:::
