---
format: html
bibliography: ../referencias.bib
---

# Outcome Harvesting (OH)

## A. Teoría y explicación

### ¿Qué es Outcome Harvesting?

El **Outcome Harvesting (OH)** es una metodología de monitoreo, evaluación y aprendizaje que permite identificar, formular, verificar y analizar cambios (outcomes) generados por una intervención, trabajando **de manera retrospectiva** (de los resultados hacia las causas).

A diferencia de enfoques tradicionales, el OH no parte de indicadores predefinidos ni de una teoría de cambio completamente estructurada. En su lugar, se enfoca en responder:

- ¿Qué cambió?
- ¿Quién cambió?
- ¿Cómo ocurrió ese cambio?
- ¿Cómo contribuyó el programa?

En este enfoque, un *outcome* se define como un cambio en el comportamiento, las relaciones, las acciones o las prácticas de actores clave dentro del sistema (@wilson2012).

Esto lo hace especialmente útil en contextos complejos, donde los resultados son emergentes, no lineales y difíciles de anticipar. En lugar de intentar atribuir cambios directamente a una intervención, el Outcome Harvesting busca entender **cómo el programa contribuyó al cambio.**

Al igual que el Outcome Mapping, el OH reconoce que los cambios de largo plazo dependen de múltiples actores. Sin embargo, mientras el OM se usa principalmente para planificar y monitorear cambios esperados, el OH se utiliza para **reconstruir cambios que ya ocurrieron**, incluyendo resultados no previstos.

### ¿Para qué sirve en evaluación?

El Outcome Harvesting es particularmente útil cuando el objetivo de la evaluación es entender **cómo ocurrió el cambio**, más que medir únicamente resultados finales.

Es especialmente adecuado cuando:

- Los resultados son **impredecibles**
- Hay múltiples actores influyendo en el cambio
- No es posible establecer causalidad directa
- Se requiere capturar resultados no esperados
- Se trabaja en contextos de cambio social o institucional

En estos casos, el OH permite responder preguntas como:

- ¿Qué cambios relevantes ocurrieron en el sistema?
- ¿Qué actores modificaron su comportamiento?
- ¿Qué papel jugó el programa en esos cambios?
- ¿Qué resultados emergieron que no estaban previstos?

En términos de complementariedad, el Outcome Harvesting se articula naturalmente con:

- **Outcome Mapping** → define cambios esperados  
- **PSM** → entiende la estructura del sistema  
- **Métodos cuantitativos** → estiman efectos causales  

El OH, en este ecosistema, permite capturar lo que los otros enfoques pueden dejar por fuera: los cambios que surgen en la práctica y que no se habían previsto.

### ¿Cómo se usa en evaluación de impacto?

El Outcome Harvesting no reemplaza la evaluación de impacto cuantitativa, pero cumple un rol clave en su fortalecimiento.

En particular, permite:

**1. Identificar resultados emergentes**  
Muchos efectos de un programa no están en la teoría de cambio inicial. El OH permite capturarlos y analizarlos sistemáticamente.

**2. Reconstruir mecanismos de cambio**  
Al analizar cómo ocurrieron los outcomes, se pueden identificar posibles rutas de cambio que luego pueden analizarse con métodos cuantitativos.

**3. Generar hipótesis evaluables**  
Los outcomes identificados pueden convertirse en variables o hipótesis para análisis econométricos.

**4. Entender contribución (no atribución)**  
El enfoque se centra en cómo el programa contribuyó a los cambios, reconociendo la influencia de otros factores.

En este sentido, el OH funciona como un puente entre evidencia cualitativa y análisis cuantitativo (@wilson2012; @betterevaluation2024).

::: {.callout-note}
## Conceptos clave

**Outcome:** Cambio en comportamiento, relaciones, acciones o prácticas de actores.

**Outcome statement:** Descripción estructurada del cambio observado, incluyendo quién cambió, qué cambió, cuándo y cómo contribuyó el programa.

**Contribution:**Explicación de cómo el programa influyó en el cambio, sin asumir que fue la única causa.

**Substantiation:** Proceso de verificación del outcome con fuentes independientes.

**Agente de cambio (*change agent*):** Individuo u organización que influye en el alcance; típicamente quien implementa el programa.

**Actor social (*social actor*):** Individuo, grupo o institución cuyo comportamiento cambia como resultado de la intervención.

**Cosechador (*harvester*):** Persona responsable de conducir y facilitar el proceso de cosecha (suele ser un evaluador interno o externo).

**Usuario de la cosecha (*harvest user*):** Quien necesita los hallazgos para decidir o actuar.
:::

### Los 6 pasos del Outcome Harvesting (Wilson-Grau & Britt)

En su formulación estándar, el OH se organiza en **6 pasos**:

1. **Diseñar la cosecha:** el cosechador y los usuarios definen las preguntas guía y la información mínima a recopilar (¿a quién se influyó?, ¿qué cambió?, ¿cuándo?, ¿cómo contribuyó el agente de cambio?).
2. **Recopilar datos y redactar descripciones:** revisión documental y, cuando aplica, datos primarios; se redacta una descripción por cada alcance.
3. **Involucrar a los informantes:** los agentes de cambio revisan los borradores (vía entrevistas, talleres o encuestas), afinan y completan.
4. **Sustanciar los alcances:** verificación con **fuentes independientes** para aumentar credibilidad; es lo que distingue al OH de un simple auto-reporte.
5. **Analizar e interpretar:** clasificar los alcances (según las categorías del paso 1) y responder las preguntas de la cosecha.
6. **Apoyar el uso de los hallazgos:** acompañar a los usuarios en la toma de decisiones y el aprendizaje.

### Estructura de una declaración de alcance

En OH, cada alcance se documenta como una **declaración de alcance (*outcome statement*)** con tres componentes mínimos:

| Componente | Contenido |
|---|---|
| **Descripción del alcance** | ¿Quién cambió? ¿Qué cambió? ¿Cuándo y dónde? ¿Qué hace diferente? |
| **Significancia** | ¿Por qué importa este cambio? ¿Qué lo hace relevante para el sistema? |
| **Contribución** | ¿Cómo contribuyó el agente de cambio? ¿Qué hizo que influyera en el cambio? |

Esta estructura explícita es lo que diferencia al OH del diario de alcances del OM: no basta con registrar que algo cambió, hay que justificar por qué importa y cómo contribuyó el programa.

### Ideas avanzadas del OH

El OH va más allá de una técnica de recolección: trae una forma específica de razonar causalmente [@wilsongrau2019; @wilson2012; @rassmann2013]:

- **Lógica forense, no lineal:** el OH trabaja como la ciencia forense o la geología — parte de “pistas” de cambios ya observados y *excava hacia atrás* para reconstruir la contribución plausible, en vez de rastrear actividades hacia adelante [@wilsongrau2019].
- **Esfera de influencia indirecta:** a diferencia del OM, que se enfoca en socios directos, el OH registra cambios en actores influenciados *indirectamente* por el programa (por ejemplo, decisiones judiciales tras la incidencia de una ONG capacitada). Esto captura el alcance sistémico real.
- **La no-acción como resultado:** el OH reconoce como alcance válido la ausencia de acción — por ejemplo, influir para que un actor *no* apruebe una ley perjudicial. Estos éxitos son invisibles para marcos basados en metas positivas.
- **Refinamiento por “ping-pong”:** la calidad del dato no sale de un informe estático, sino de una interacción iterativa entre cosechador y agente de cambio, hasta transformar percepciones vagas en declaraciones SMART verificables [@wilsongrau2019].
- **Idoneidad para problemas perversos (wicked problems):** el OH es apto para contextos donde los actores ni siquiera coinciden en la definición del problema o del éxito; permite aprender de lo que emerge sin forzar indicadores predefinidos.
- **Trato equitativo de resultados negativos:** el OH documenta con igual rigor los alcances contraproducentes o inesperados — fundamentales para ajustar la teoría de cambio [@railer2020; @wilsongrau2019].
- **Principios, no receta:** Wilson-Grau plantea nueve principios (utilidad, participación, rigor, etc.) que guían la adaptación del método a cada aplicación; el OH no es un protocolo rígido.

---

## B. Aplicación paso a paso

### Ejemplo aplicado: Programa de monitorías 

Vamos a aplicar Outcome Harvesting al programa de monitorías académicas, simulando que el programa **ya fue implementado** y queremos reconstruir sus resultados.

### Paso 1: Definir el enfoque del harvest  

::: {.callout-note}
## Pregunta guía
¿Qué cambios en el comportamiento de estudiantes, monitores y profesores ocurrieron como resultado del programa de monitorías?
:::

---

### Paso 2: Identificar actores clave  

Al igual que en Outcome Mapping:

1. Estudiantes  
2. Monitores  
3. Profesores  

---

### Paso 3: Identificar outcomes (simulación)

En lugar de definir cambios esperados, aquí **recolectamos cambios observados**.

```{r outcomes}
#| echo: false

outcomes <- data.frame(
  Actor = c("Estudiante", "Estudiante", "Monitor", "Profesor"),
  Cambio = c(
    "Asiste regularmente a monitorías",
    "Empieza a ayudar a otros compañeros",
    "Diseña materiales pedagógicos propios",
    "Integra monitorías en su curso"
  ),
  Evidencia = c(
    "Registro de asistencia",
    "Observación en sesiones",
    "Materiales creados",
    "Plan de curso actualizado"
  ),
  stringsAsFactors = FALSE
)

outcomes
```

### Paso 4: Formular outcome statements

Ahora estructuramos los cambios:

```{r statements}
#| echo: false

statements <- data.frame(
  Número = 1:4,
  Actor = c("Estudiante", "Estudiante", "Monitor", "Profesor"),
  Cambio = c(
    "Asiste regularmente a monitorías",
    "Empieza a ayudar a otros compañeros",
    "Diseña materiales pedagógicos propios",
    "Integra monitorías en su curso"
  ),
  Outcome = c(
    "En 2024, estudiantes comenzaron a asistir regularmente a monitorías, influenciados por el programa, mejorando su participación académica",
    "En 2024, algunos estudiantes empezaron a apoyar a sus pares, evidenciando mayor apropiación del aprendizaje",
    "Monitores desarrollaron materiales pedagógicos propios, fortaleciendo su rol educativo",
    "Profesores integraron las monitorías en sus cursos"
  ),
  stringsAsFactors = FALSE
)

statements
```


### Paso 5: Verificación (substantiation)

Simulamos validación de outcomes:

```{r substantiation}

#| echo: false

verificacion <- data.frame(
  Outcome = 1:4,
  Fuente = c(
    "Coordinador académico",
    "Observación externa",
    "Revisión documental",
    "Director de programa"
  ),
  Validado = c(TRUE, TRUE, TRUE, TRUE)
)

verificacion
```

### Paso 6: Análisis de outcomes

```{r analisis}
#| echo: false

tabla_analisis <- data.frame(
  Tipo = c("Esperado", "No esperado", "Fortalecimiento", "Institucional"),
  Frecuencia = c(2, 1, 1, 1)
)

tabla_analisis
```


### Visualización

```{r visualizacion}
library(ggplot2)

ggplot(tabla_analisis, aes(x = Tipo, y = Frecuencia)) +
  geom_bar(stat = "identity") +
  labs(
    title = "Tipos de outcomes identificados",
    x = "Tipo",
    y = "Frecuencia"
  ) +
  theme_minimal()

```

::: {.callout-note}
Importante

A diferencia del Outcome Mapping, aquí no definimos indicadores ex ante, sino que reconstruimos cambios reales a partir de evidencia.
:::

## C. ¿Cómo se usa en evaluación?

El valor del Outcome Harvesting está en su capacidad de traducir cambios observados en insumos útiles para la evaluación.

Podemos hacer tres conversiones clave:

### 1. De outcomes → indicadores

Los outcomes identificados pueden convertirse en variables observables:

Asistencia → número de sesiones
Participación → escala de participación
Apoyo a pares → variable binaria

Esto permite integrar el OH con análisis cuantitativos.

### 2. De actores → unidades de análisis

Estudiantes → nivel individual
Monitores → nivel individual
Profesores → nivel curso

Esto facilita el diseño de encuestas, paneles o bases administrativas.

### 3. De evidencia → datos

El OH permite mapear fuentes de información:

- Registros administrativos
- Observación
- Entrevistas
- Documentos institucionales

Esto fortalece la calidad de la evaluación.


### 4. De outcomes → hipótesis

Ejemplo:

- Hipótesis: monitorías aumentan participación académica
- Variable: nivel de participación
- Método: DiD o regresión

::: {.callout-note}
Importante

El Outcome Harvesting permite pasar de evidencia cualitativa a diseño cuantitativo, fortaleciendo la evaluación de impacto.
:::

## D. Limitaciones y riesgos

1. No identifica causalidad
El OH no permite estimar efectos causales.

2. Riesgo de sesgo
Depende de percepción y calidad de evidencia.

3. Verificación exigente
Requiere triangulación rigurosa.

4. Intensivo en tiempo
Recolectar outcomes puede ser costoso.

5. Riesgo de desconexión cuantitativa
Si no se traduce a indicadores, pierde valor analítico.


## E. Conclusiones y recomendaciones

El Outcome Harvesting permite entender cambios reales en contextos complejos, especialmente aquellos no previstos en el diseño inicial.

Su mayor valor radica en:

- Identificar resultados emergentes
- Reconstruir mecanismos de cambio
- Generar hipótesis evaluables

*Recomendaciones:*

- Usarlo después de la implementación
- Integrarlo con OM y métodos cuantitativos
- Priorizar outcomes relevantes
- Traducir resultados a indicadores
- Mantener rigor en la verificación


::: {.callout-note}
Idea final

Si Outcome Mapping responde “qué debería cambiar”,
Outcome Harvesting responde “qué cambió realmente”.

Ambos enfoques, juntos, permiten una evaluación más completa.
:::

## Referencias

::: {#refs}
:::
