# Código R: Diferencias en diferencias {#sec-anexo-codigo-did}

::: {.callout-note}
## Sobre este anexo
Este anexo contiene el código R completo para el taller práctico del método de diferencias en diferencias (DiD). Para la teoría y explicación del método, consulte el [capítulo correspondiente](03-did.qmd).
:::

## Taller práctico

::: {.callout-note}
## Sobre este taller
Se trabajará con datos **simulados** de un programa de capacitación agrícola. El programa ofreció formación en técnicas de cultivo a 50 fincas de un municipio. Otras 50 fincas del municipio vecino no recibieron el programa. Se cuenta con datos de producción (toneladas por hectárea) de los años 2020 a 2024. El programa comenzó en 2022.
:::

### Paso 1: Crear los datos simulados

```{r}
#| label: did-datos-simulados
#| code-fold: false

set.seed(42)

n_fincas <- 100  # 50 tratamiento + 50 control
anios <- 2020:2024
n_periodos <- length(anios)

# Crear panel de datos
datos <- expand.grid(
  finca_id = 1:n_fincas,
  anio = anios
)

# Asignar tratamiento (primeras 50 fincas)
datos$tratamiento <- ifelse(datos$finca_id <= 50, 1, 0)

# Variable post (programa empieza en 2022)
datos$post <- ifelse(datos$anio >= 2022, 1, 0)

# Efecto fijo de finca (productividad base de cada finca)
set.seed(123)
efecto_finca <- rnorm(n_fincas, mean = 0, sd = 2)
datos$efecto_finca <- efecto_finca[datos$finca_id]

# Tendencia temporal común (ambos grupos mejoran con el tiempo)
datos$tendencia <- (datos$anio - 2020) * 0.5

# Efecto del programa: 1.8 toneladas/hectárea adicionales
efecto_programa <- 1.8

# Variable de resultado: producción (toneladas/hectárea)
datos$produccion <- 8 +                                    # base
  datos$efecto_finca +                                      # heterogeneidad
  datos$tendencia +                                         # tendencia común
  efecto_programa * datos$tratamiento * datos$post +        # efecto DiD
  rnorm(nrow(datos), sd = 1.5)                             # ruido

# Limpiar
datos$efecto_finca <- NULL
datos$tendencia <- NULL

# Vista previa
head(datos, 10)
```

### Paso 2: Explorar los datos

```{r}
#| label: fig-did-tendencias
#| fig-cap: "Producción promedio por grupo y año"
#| code-fold: false

library(ggplot2)
library(dplyr)

# Calcular promedios por grupo y año
promedios <- datos |>
  group_by(anio, tratamiento) |>
  summarise(produccion_media = mean(produccion), .groups = "drop") |>
  mutate(grupo = ifelse(tratamiento == 1, "Con programa", "Sin programa"))

ggplot(promedios, aes(x = anio, y = produccion_media,
                       color = grupo, group = grupo)) +
  geom_line(linewidth = 1) +
  geom_point(size = 2.5) +
  geom_vline(xintercept = 2021.5, linetype = "dashed", color = "gray40") +
  annotate("text", x = 2021.3, y = max(promedios$produccion_media),
           label = "Inicio\nprograma", hjust = 1, size = 3, color = "gray40") +
  scale_color_manual(values = c("Con programa" = "#D85A30",
                                 "Sin programa" = "#185FA5")) +
  labs(x = "Año", y = "Producción (ton/ha)", color = NULL,
       title = "Evolución de la producción por grupo") +
  theme_minimal(base_size = 13) +
  theme(legend.position = "bottom")
```

::: {.callout-tip}
## ¿Qué observa?
Antes del programa (2020-2021), ambos grupos siguen tendencias similares. Después de 2022, el grupo con programa se despega. Esto es exactamente lo que se espera ver si el programa funcionó y el supuesto de tendencias paralelas se cumple.
:::

### Paso 3: Estimar el modelo

```{r}
#| label: did-estimacion
#| code-fold: false

# Modelo DiD básico
modelo_did <- lm(produccion ~ tratamiento + post + tratamiento:post, data = datos)
summary(modelo_did)
```

```{r}
#| label: tbl-did-resultados
#| tbl-cap: "Resultados de la estimación DiD con efectos fijos"
#| code-fold: false

# Versión con efectos fijos y errores clusterizados (más rigurosa)
library(fixest)

modelo_fe <- feols(produccion ~ tratamiento:post | finca_id + anio,
                    data = datos,
                    cluster = ~finca_id)

# Tabla de resultados
summary(modelo_fe)
```

::: {.callout-note}
## ¿Cómo leer estos resultados?
El coeficiente de `tratamiento:post` es el efecto del programa. En nuestro ejemplo simulado, debería estar cercano a **1.8 toneladas/hectárea** (el efecto real que programamos). Si el valor p es menor a 0.05 (o las estrellas aparecen), el efecto es estadísticamente significativo.
:::

### Paso 4: Event study

```{r}
#| label: fig-did-eventstudy
#| fig-cap: "Event study: efectos por año relativo al programa"
#| code-fold: false

library(fixest)

# Crear variable de año relativo al tratamiento
datos$anio_relativo <- datos$anio - 2022

# Event study con fixest
es <- feols(produccion ~ i(anio_relativo, tratamiento, ref = -1) |
              finca_id + anio,
            data = datos,
            cluster = ~finca_id)

# Graficar
iplot(es,
      xlab = "Año relativo al programa",
      ylab = "Efecto estimado (ton/ha)",
      main = "Event study: efectos dinámicos del programa")
```

::: {.callout-note}
## ¿Cómo interpretar el event study?
Los puntos antes del año 0 (periodo pre-programa) deberían estar **cerca de cero** y sus intervalos de confianza deberían cruzar la línea del cero. Esto confirma que no había diferencias previas. Los puntos después del año 0 muestran el efecto del programa en cada año — si son positivos y significativos, el programa tuvo impacto.
:::

## Guía de recolección de datos

::: {.callout-important}
## ¿Cuándo leer esta sección?
Lea esto **antes** de implementar el programa, cuando aún se encuentra en fase de planificación. La calidad de su evaluación DiD depende completamente de los datos que recolecte.
:::

### ¿Qué datos necesita para un DiD?

Para llevar a cabo un análisis de diferencias en diferencias necesita como mínimo:

1. **Datos de resultado** medidos en **al menos dos momentos**: antes y después de la intervención, idealmente en varios periodos para poder verificar tendencias paralelas.

2. **Identificación clara** de quién recibió el programa y quién no.

3. **Las mismas variables** medidas de la misma forma en ambos momentos y para ambos grupos.

### Estructura de su base de datos

Su base de datos debe verse así (formato de **panel** o datos longitudinales):

```{r}
#| label: tbl-did-estructura-anexo
#| tbl-cap: "Estructura mínima de base de datos para DiD"
#| code-fold: true
#| echo: false

ejemplo <- data.frame(
  id = c("ID_001", "ID_001", "ID_001", "ID_002", "ID_002", "ID_002"),
  anio = c(2021, 2022, 2023, 2021, 2022, 2023),
  tratamiento = c(1, 1, 1, 0, 0, 0),
  resultado = c(45, 52, 58, 42, 44, 47),
  covariable_1 = c("urbano", "urbano", "urbano", "rural", "rural", "rural"),
  covariable_2 = c(35, 35, 35, 28, 28, 28)
)

knitr::kable(ejemplo,
             col.names = c("ID", "Año", "Tratamiento", "Resultado",
                           "Zona", "Tamaño (ha)"))
```

### Checklist de recolección

Antes de iniciar la recolección, verifique que puede responder "sí" a cada pregunta:

- [ ] ¿Tiene datos de **al menos un periodo antes** del inicio del programa?
- [ ] ¿Puede medir el mismo indicador de resultado **antes y después** con el mismo instrumento?
- [ ] ¿Tiene un grupo de comparación que **no** recibirá el programa?
- [ ] ¿Puede argumentar que la razón por la que unos recibieron el programa y otros no **no está relacionada** con el indicador de resultado?
- [ ] ¿Puede recolectar datos para **ambos grupos** (tratamiento y control)?
- [ ] ¿Tiene un identificador único para hacer seguimiento a cada unidad a lo largo del tiempo?
- [ ] ¿Tiene información sobre **covariables** que podrían afectar el resultado?

### Prompt para planificar la recolección con IA

::: {.prompt-block}
Estoy diseñando la recolección de datos para una evaluación de impacto con diferencias en diferencias. Mi programa es:

- Tipo de programa: [describir brevemente]
- Beneficiarios: [tipo y número aproximado]
- Indicador de resultado principal: [describir]
- El programa comenzará en: [fecha]
- Grupo de comparación potencial: [describir]

¿Puede ayudarme a:
1. Definir qué variables necesito recolectar (resultado, covariables clave, identificadores)
2. Sugerir cuántos periodos de línea base necesito antes del programa
3. Diseñar un cronograma de recolección de datos
4. Identificar riesgos para el supuesto de tendencias paralelas en mi contexto
5. Estimar el tamaño de muestra mínimo que necesito
:::

::: {.callout-warning}
## El error más común
Muchos programas empiezan a recolectar datos **después** de que el programa ya comenzó. Si no tiene datos de antes, no puede verificar tendencias paralelas y su evaluación DiD será mucho más débil. **Planifique la recolección antes de implementar.**
:::
