# Código R: Variables instrumentales y RDD {#sec-anexo-codigo-iv-rdd}

::: {.callout-note}
## Sobre este anexo
Este anexo contiene el código R completo para los talleres prácticos de Variables Instrumentales (IV) y Regresión Discontinua (RDD). Para la teoría y explicación de estos métodos, consulte el [capítulo correspondiente](03-iv-rdd.qmd).
:::

## Taller práctico — Variables instrumentales {#sec-iv-taller}

::: {.callout-note}
## Sobre este taller
Vamos a trabajar con datos **simulados** de un programa de becas universitarias. El gobierno otorgó becas mediante una lotería entre postulantes elegibles. Queremos estimar el efecto de asistir a la universidad (tratamiento) sobre el ingreso laboral (resultado), usando la lotería (instrumento) para corregir el sesgo de selección. Tenemos 500 individuos.
:::

### Paso 1: Crear los datos simulados

```{r}
#| label: iv-datos-simulados
#| code-fold: false

library(AER)

set.seed(2024)
n <- 500

habilidad <- rnorm(n, mean = 0, sd = 1)
loteria <- rbinom(n, 1, prob = 0.5)

prob_universidad <- plogis(-0.5 + 1.5 * loteria + 0.8 * habilidad)
universidad <- rbinom(n, 1, prob = prob_universidad)

efecto_universidad <- 350
ingreso <- 800 + efecto_universidad * universidad + 150 * habilidad + rnorm(n, sd = 200)

datos_iv <- data.frame(
  id = sprintf("ID_%03d", 1:n),
  loteria = loteria,
  universidad = universidad,
  ingreso = round(ingreso)
)

head(datos_iv, 10)
```

### Paso 2: Verificar que OLS es sesgado

```{r}
#| label: iv-ols-sesgado
#| code-fold: false

modelo_ols <- lm(ingreso ~ universidad, data = datos_iv)
summary(modelo_ols)
```

::: {.callout-warning}
## ¿Por qué OLS está sesgado?
El coeficiente OLS sobreestima el efecto de la universidad porque las personas con mayor habilidad innata tienen más probabilidad de ir a la universidad **y** de tener mayores ingresos.
:::

### Paso 3: Verificar la fuerza del instrumento

```{r}
#| label: iv-primera-etapa
#| code-fold: false

primera_etapa <- lm(universidad ~ loteria, data = datos_iv)
summary(primera_etapa)

cat("\nEstadístico F de la primera etapa:",
    summary(primera_etapa)$fstatistic[1], "\n")
cat("Regla: F > 10 indica instrumento fuerte\n")
```

### Paso 4: Estimar el modelo IV (2SLS)

```{r}
#| label: iv-estimacion-2sls
#| code-fold: false

modelo_iv <- ivreg(ingreso ~ universidad | loteria, data = datos_iv)
summary(modelo_iv)
```

### Paso 5: Comparar OLS vs IV

```{r}
#| label: tbl-iv-comparacion
#| tbl-cap: "Comparación de estimaciones OLS y IV (2SLS)"
#| code-fold: false

comparacion <- data.frame(
  Metodo = c("OLS (sesgado)", "IV / 2SLS (corregido)", "Efecto real (simulado)"),
  Coeficiente = c(
    round(coef(modelo_ols)["universidad"], 1),
    round(coef(modelo_iv)["universidad"], 1),
    350
  ),
  Error_Estandar = c(
    round(summary(modelo_ols)$coefficients["universidad", "Std. Error"], 1),
    round(summary(modelo_iv)$coefficients["universidad", "Std. Error"], 1),
    NA
  )
)

knitr::kable(comparacion,
             col.names = c("Método", "Efecto estimado", "Error estándar"))
```

```{r}
#| label: fig-iv-comparacion
#| fig-cap: "Comparación visual de las estimaciones OLS e IV frente al efecto verdadero"
#| code-fold: true

library(ggplot2)

resultados <- data.frame(
  metodo = c("OLS\n(sesgado)", "IV / 2SLS\n(corregido)"),
  estimado = c(coef(modelo_ols)["universidad"],
               coef(modelo_iv)["universidad"]),
  se = c(summary(modelo_ols)$coefficients["universidad", "Std. Error"],
         summary(modelo_iv)$coefficients["universidad", "Std. Error"])
)

ggplot(resultados, aes(x = metodo, y = estimado)) +
  geom_point(size = 4, color = "#185FA5") +
  geom_errorbar(aes(ymin = estimado - 1.96 * se, ymax = estimado + 1.96 * se),
                width = 0.15, linewidth = 0.8, color = "#185FA5") +
  geom_hline(yintercept = 350, linetype = "dashed", color = "#D85A30",
             linewidth = 0.9) +
  annotate("text", x = 2.4, y = 355, label = "Efecto real = 350",
           color = "#D85A30", fontface = "bold", size = 3.5) +
  labs(x = NULL, y = "Efecto estimado (miles de pesos)",
       title = "OLS sobreestima, IV corrige el sesgo") +
  theme_minimal(base_size = 13) +
  theme(plot.title = element_text(face = "bold"))
```

---

## Taller práctico — Regresión discontinua {#sec-rdd-taller}

::: {.callout-note}
## Sobre este taller
Vamos a trabajar con datos **simulados** de un programa de subsidio de vivienda. La elegibilidad se determina por un puntaje de pobreza: los hogares con puntaje menor a 50 reciben el subsidio. El resultado es un índice de calidad de vivienda. Tenemos 500 hogares.
:::

### Paso 1: Crear los datos simulados

```{r}
#| label: rdd-datos-simulados
#| code-fold: false

library(rdrobust)

set.seed(2024)
n <- 500

puntaje <- runif(n, min = 15, max = 85)
corte <- 50
subsidio <- ifelse(puntaje < corte, 1, 0)

efecto_subsidio <- 8
calidad <- 30 + 0.4 * puntaje + efecto_subsidio * subsidio + rnorm(n, sd = 5)

datos_rdd <- data.frame(
  id = sprintf("HOG_%03d", 1:n),
  puntaje = round(puntaje, 1),
  subsidio = subsidio,
  calidad = round(calidad, 1)
)

head(datos_rdd, 10)
```

### Paso 2: Visualizar la discontinuidad

```{r}
#| label: fig-rdd-discontinuidad-taller
#| fig-cap: "Discontinuidad en la calidad de vivienda en el punto de corte"
#| code-fold: false

library(ggplot2)

datos_rdd$grupo <- ifelse(datos_rdd$subsidio == 1, "Con subsidio", "Sin subsidio")

ggplot(datos_rdd, aes(x = puntaje, y = calidad, color = grupo)) +
  geom_point(alpha = 0.4, size = 1.5) +
  geom_smooth(method = "lm", se = TRUE, linewidth = 1.2) +
  geom_vline(xintercept = corte, linetype = "dashed",
             color = "#BA7517", linewidth = 0.9) +
  scale_color_manual(values = c("Con subsidio" = "#D85A30",
                                 "Sin subsidio" = "#185FA5")) +
  labs(x = "Puntaje de pobreza", y = "Índice de calidad de vivienda",
       color = NULL,
       title = "Regresión discontinua: efecto del subsidio de vivienda") +
  theme_minimal(base_size = 13) +
  theme(legend.position = "bottom",
        plot.title = element_text(face = "bold"))
```

### Paso 3: Test de McCrary (no manipulación)

```{r}
#| label: rdd-mccrary
#| code-fold: false

library(rddensity)

test_densidad <- rddensity(datos_rdd$puntaje, c = corte)
summary(test_densidad)
```

### Paso 4: Estimar el efecto con rdrobust

```{r}
#| label: rdd-estimacion-taller
#| code-fold: false

modelo_rdd <- rdrobust(y = datos_rdd$calidad,
                        x = datos_rdd$puntaje,
                        c = corte)
summary(modelo_rdd)
```

```{r}
#| label: fig-rdd-rdplot-taller
#| fig-cap: "Gráfico de regresión discontinua con ajuste local"
#| code-fold: false

rdplot(y = datos_rdd$calidad,
       x = datos_rdd$puntaje,
       c = corte,
       title = "Efecto del subsidio de vivienda (RDD)",
       x.label = "Puntaje de pobreza",
       y.label = "Índice de calidad de vivienda")
```

### Paso 5: Robustez con diferentes anchos de banda

```{r}
#| label: tbl-rdd-robustez
#| tbl-cap: "Sensibilidad del efecto estimado a diferentes anchos de banda"
#| code-fold: false

bw_optimo <- modelo_rdd$bws[1, 1]

bw_mitad <- rdrobust(datos_rdd$calidad, datos_rdd$puntaje, c = corte,
                      h = bw_optimo / 2)
bw_doble <- rdrobust(datos_rdd$calidad, datos_rdd$puntaje, c = corte,
                      h = bw_optimo * 2)

robustez <- data.frame(
  Ancho_de_banda = c(
    paste0("Mitad (", round(bw_optimo / 2, 1), ")"),
    paste0("Óptimo (", round(bw_optimo, 1), ")"),
    paste0("Doble (", round(bw_optimo * 2, 1), ")")
  ),
  Efecto = c(round(bw_mitad$coef[1], 2), round(modelo_rdd$coef[1], 2), round(bw_doble$coef[1], 2)),
  Error_Estandar = c(round(bw_mitad$se[1], 2), round(modelo_rdd$se[1], 2), round(bw_doble$se[1], 2)),
  Valor_p = c(round(bw_mitad$pv[1], 3), round(modelo_rdd$pv[1], 3), round(bw_doble$pv[1], 3))
)

knitr::kable(robustez,
             col.names = c("Ancho de banda", "Efecto", "Error estándar", "Valor p"))
```
