# Código R: Variables instrumentales {#sec-anexo-codigo-iv}

::: {.callout-note}
## Sobre este anexo
Este anexo contiene el código R completo para el taller práctico de Variables Instrumentales (IV). Para la teoría y explicación del método, consulte el [capítulo correspondiente](03-iv.qmd).
:::

## Taller práctico {#sec-iv-taller}

::: {.callout-note}
## Sobre este taller
Vamos a trabajar con datos **simulados** de un programa de becas universitarias. El gobierno otorgó becas mediante una lotería entre postulantes elegibles. Queremos estimar el efecto de asistir a la universidad (tratamiento) sobre el ingreso laboral (resultado), usando la lotería (instrumento) para corregir el sesgo de selección. Tenemos 500 individuos.
:::

### Paso 1: Crear los datos simulados

```{r}
#| label: iv-datos-simulados
#| code-fold: false

library(AER)

set.seed(2024)
n <- 500

habilidad <- rnorm(n, mean = 0, sd = 1)
loteria <- rbinom(n, 1, prob = 0.5)

prob_universidad <- plogis(-0.5 + 1.5 * loteria + 0.8 * habilidad)
universidad <- rbinom(n, 1, prob = prob_universidad)

efecto_universidad <- 350
ingreso <- 800 + efecto_universidad * universidad + 150 * habilidad + rnorm(n, sd = 200)

datos_iv <- data.frame(
  id = sprintf("ID_%03d", 1:n),
  loteria = loteria,
  universidad = universidad,
  ingreso = round(ingreso)
)

head(datos_iv, 10)
```

### Paso 2: Verificar que OLS es sesgado

```{r}
#| label: iv-ols-sesgado
#| code-fold: false

modelo_ols <- lm(ingreso ~ universidad, data = datos_iv)
summary(modelo_ols)
```

::: {.callout-warning}
## ¿Por qué OLS está sesgado?
El coeficiente OLS sobreestima el efecto de la universidad porque las personas con mayor habilidad innata tienen más probabilidad de ir a la universidad **y** de tener mayores ingresos.
:::

### Paso 3: Verificar la fuerza del instrumento

```{r}
#| label: iv-primera-etapa
#| code-fold: false

primera_etapa <- lm(universidad ~ loteria, data = datos_iv)
summary(primera_etapa)

cat("\nEstadístico F de la primera etapa:",
    summary(primera_etapa)$fstatistic[1], "\n")
cat("Regla: F > 10 indica instrumento fuerte\n")
```

### Paso 4: Estimar el modelo IV (2SLS)

```{r}
#| label: iv-estimacion-2sls
#| code-fold: false

modelo_iv <- ivreg(ingreso ~ universidad | loteria, data = datos_iv)
summary(modelo_iv)
```

### Paso 5: Comparar OLS vs IV

```{r}
#| label: tbl-iv-comparacion
#| tbl-cap: "Comparación de estimaciones OLS y IV (2SLS)"
#| code-fold: false

comparacion <- data.frame(
  Metodo = c("OLS (sesgado)", "IV / 2SLS (corregido)", "Efecto real (simulado)"),
  Coeficiente = c(
    round(coef(modelo_ols)["universidad"], 1),
    round(coef(modelo_iv)["universidad"], 1),
    350
  ),
  Error_Estandar = c(
    round(summary(modelo_ols)$coefficients["universidad", "Std. Error"], 1),
    round(summary(modelo_iv)$coefficients["universidad", "Std. Error"], 1),
    NA
  )
)

knitr::kable(comparacion,
             col.names = c("Método", "Efecto estimado", "Error estándar"))
```

```{r}
#| label: fig-iv-comparacion
#| fig-cap: "Comparación visual de las estimaciones OLS e IV frente al efecto verdadero"
#| code-fold: true

library(ggplot2)

resultados <- data.frame(
  metodo = c("OLS\n(sesgado)", "IV / 2SLS\n(corregido)"),
  estimado = c(coef(modelo_ols)["universidad"],
               coef(modelo_iv)["universidad"]),
  se = c(summary(modelo_ols)$coefficients["universidad", "Std. Error"],
         summary(modelo_iv)$coefficients["universidad", "Std. Error"])
)

ggplot(resultados, aes(x = metodo, y = estimado)) +
  geom_point(size = 4, color = "#185FA5") +
  geom_errorbar(aes(ymin = estimado - 1.96 * se, ymax = estimado + 1.96 * se),
                width = 0.15, linewidth = 0.8, color = "#185FA5") +
  geom_hline(yintercept = 350, linetype = "dashed", color = "#D85A30",
             linewidth = 0.9) +
  annotate("text", x = 2.4, y = 355, label = "Efecto real = 350",
           color = "#D85A30", fontface = "bold", size = 3.5) +
  labs(x = NULL, y = "Efecto estimado (miles de pesos)",
       title = "OLS sobreestima, IV corrige el sesgo") +
  theme_minimal(base_size = 13) +
  theme(plot.title = element_text(face = "bold"))
```

## Trabajando con IA paso a paso

::: {.callout-note}
## Sobre esta sección
Replica los pasos del [capítulo de uso de IA](06-guia-ia.qmd) con prompts **específicos para Variables Instrumentales** sobre el dataset simulado de becas universitarias por lotería.
:::

### Contexto simulado

500 postulantes elegibles. La lotería (`loteria`, 1/0) asigna becas aleatoriamente. La asistencia universitaria efectiva (`universidad`, 1/0) depende de la lotería pero no perfectamente. Variable de resultado: `ingreso`. Sospechamos sesgo por **habilidad no observada** que correlaciona universidad e ingreso. La lotería es un instrumento candidato porque (a) afecta la asistencia y (b) plausiblemente no afecta el ingreso por otra vía.

### Prompt IV.1 — Primera etapa y test de instrumento débil

::: {.prompt-block}
Actúa como analista que escribe código en R. Tengo `datos_iv` con: `id`, `loteria` (1/0, instrumento), `universidad` (1/0, tratamiento endógeno), `ingreso`.

Genera un script en R que:

1. Estime la primera etapa: `lm(universidad ~ loteria, data = datos_iv)`.
2. Calcule el **F-estadístico de exclusión del instrumento** con `car::linearHypothesis(primera, "loteria = 0")` o `summary(primera)$fstatistic`.
3. Imprima un mensaje claro: `cat("F primera etapa:", round(F,2), "— ", ifelse(F>10, "instrumento fuerte", "INSTRUMENTO DÉBIL — no usar IV"))`.
4. Use el test robusto de Olea-Pflueger (`ivDiag::ivDiag()` si está disponible, o reporte el F efectivo).

Solo código en un bloque. Al final, en una frase, dime por qué la regla F>10 es solo orientativa.
:::

**Cómo interpretar:** F < 10 indica instrumento débil; los IC de IV son inválidos y no debe reportar el resultado. Aquí debe salir F muy alto (>50) porque la lotería es aleatoria.

### Prompt IV.2 — Estimación 2SLS y comparación con OLS

::: {.prompt-block}
Con `datos_iv`, genera un script en R que:

1. Estime OLS: `lm(ingreso ~ universidad)`.
2. Estime 2SLS con `AER::ivreg(ingreso ~ universidad | loteria, data = datos_iv)` y use `summary(modelo, diagnostics = TRUE)` para obtener test de instrumento débil, Wu-Hausman y Sargan.
3. Construya una tabla comparativa con `modelsummary::modelsummary()` con OLS y 2SLS lado a lado, errores robustos.
4. Imprima los tres diagnósticos en mensajes claros: F primera etapa, p-valor Wu-Hausman, p-valor Sargan (si aplica).

Solo código. Al final, en una frase, dime cómo interpretar Wu-Hausman significativo.
:::

**Cómo interpretar:** Wu-Hausman significativo confirma endogeneidad (OLS sesgado, IV preferido). Sargan no aplica con un solo instrumento.

### Prompt IV.3 — Argumentación de la restricción de exclusión

::: {.prompt-block}
La restricción de exclusión NO se puede testear estadísticamente con un solo instrumento. Ayúdame a estructurar el argumento de defensa.

Mi instrumento es: `loteria` (asignación aleatoria de beca).
Mi tratamiento es: asistencia universitaria.
Mi resultado es: ingreso laboral 5 años después.

Devuelve un texto estructurado en 4 secciones (sin código):

1. **Canales plausibles por los que la lotería podría afectar el ingreso SIN pasar por la universidad** (ej.: efecto motivacional de ganar, transferencia de dinero por la beca, efecto sobre la salud mental). Lista 4 canales potenciales.
2. **Para cada canal, una estrategia empírica de descarte** o un argumento por el que es despreciable.
3. **Un test placebo**: estimar `ingreso ~ loteria` en una submuestra de personas que NO podían ir a la universidad por otras razones (mayores de cierta edad, etc.). Explica qué resultado esperar.
4. **Una conclusión** de máximo 3 líneas sobre qué tan defendible es el supuesto.
:::

### Prompt IV.4 — Caracterización de compliers

::: {.prompt-block}
Con `datos_iv`, genera un script en R que caracterice a los **compliers** (quienes asisten a la universidad SOLO porque ganaron la lotería). Usa el método de Abadie / Angrist & Pischke.

Pasos:

1. Para cada covariable observable disponible (en este ejemplo no hay, así que usa el placeholder `covariables`), calcule el ratio: `Pr(X | complier) / Pr(X | población)`.
2. Imprima una tabla `covariable | media_pop | media_complier | ratio`.
3. En una frase, comenta para quién aplica el LATE estimado.

Si `covariables` está vacío, comenta dentro del código por qué este paso requiere covariables. Solo código.
:::

### Prompt IV.5 — Reporte ejecutivo

::: {.prompt-block}
Pegando esta tabla con efecto OLS y 2SLS:

```
[pegar tabla del Prompt IV.2]
```

Redacta para el ministro de educación:

1. **Párrafo de 4 líneas** con el efecto causal de la universidad sobre ingreso, en pesos comprensibles, y por qué confiamos en el IV más que en OLS.
2. **Frase** con la población a la que aplica el resultado (compliers, no toda la población).
3. **Recomendación accionable** en una oración.

Sin jerga. Traduce "LATE" como "efecto en quienes son sensibles al sorteo".
:::
