# Código R: Poder estadístico y tamaño de muestra {#sec-anexo-codigo-poder}

::: {.callout-note}
## Sobre este anexo
Este anexo contiene el código R completo para el taller práctico de cálculo de poder estadístico y tamaño de muestra. Para la teoría y explicación, consulte el [capítulo correspondiente](03-poder-muestra.qmd).
:::

## Taller práctico

::: {.callout-note}
## Sobre este taller
Usted calculará el tamaño de muestra para un programa ficticio de capacitación agrícola que busca aumentar la producción (ton/ha) en fincas beneficiarias.
:::

### Paso 1: Cálculo para un RCT simple

```{r}
#| label: taller-poder-paso1
#| code-fold: false

library(pwr)

# Producción actual: 8 ton/ha, DE: 2.5, efecto esperado: 1 ton/ha
d_cohen <- 1.0 / 2.5  # = 0.4

resultado <- pwr.t.test(d = d_cohen, sig.level = 0.05,
                         power = 0.80, type = "two.sample")
cat("d de Cohen:", round(d_cohen, 2), "\n")
cat("n por grupo:", ceiling(resultado$n), "\n")
cat("Total:", ceiling(resultado$n) * 2, "\n")
```

### Paso 2: Curvas de poder

```{r}
#| label: fig-poder-curvas-taller
#| fig-cap: "Curvas de poder para diferentes tamaños de efecto"
#| code-fold: false

library(ggplot2)
library(pwr)

n_vals <- seq(10, 500, by = 5)
escenarios <- data.frame(
  d = c(0.2, 0.3, 0.4, 0.6),
  etiqueta = c("Pequeño (d=0.2)", "Moderado (d=0.3)",
               "Esperado (d=0.4)", "Optimista (d=0.6)"))

curvas <- do.call(rbind, lapply(1:nrow(escenarios), function(i) {
  poder <- sapply(n_vals, function(n)
    pwr.t.test(n = n, d = escenarios$d[i],
               sig.level = 0.05, type = "two.sample")$power)
  data.frame(n = n_vals, poder = poder, escenario = escenarios$etiqueta[i])
}))

ggplot(curvas, aes(x = n, y = poder, color = escenario)) +
  geom_line(linewidth = 1) +
  geom_hline(yintercept = 0.80, linetype = "dashed", color = "gray40") +
  annotate("text", x = 480, y = 0.82, label = "Poder = 80%",
           color = "gray40", size = 3, hjust = 1) +
  scale_color_manual(values = c("#185FA5", "#BA7517", "#D85A30", "#4A9C6D")) +
  scale_y_continuous(labels = scales::percent_format(), limits = c(0, 1)) +
  labs(x = "Tamaño de muestra por grupo", y = "Poder estadístico",
       color = "Escenario",
       title = "¿Cuántas observaciones necesito según el efecto esperado?") +
  theme_minimal(base_size = 13) +
  theme(legend.position = "bottom", plot.title = element_text(face = "bold"))
```

### Paso 3: Agregar clustering

```{r}
#| label: taller-poder-paso3
#| code-fold: false

# Programa asignado por comunidades: 25 fincas/comunidad, ICC = 0.08
icc <- 0.08; m <- 25
deff <- 1 + (m - 1) * icc
n_sin <- ceiling(resultado$n)
n_con <- ceiling(n_sin * deff)

cat("Sin clustering:", n_sin, "fincas por grupo\n")
cat("DEFF:", deff, "\n")
cat("Con clustering:", n_con, "fincas por grupo\n")
cat("Comunidades por grupo:", ceiling(n_con / m), "\n")
```

### Paso 4: MDE con presupuesto fijo

```{r}
#| label: fig-poder-mde-taller
#| fig-cap: "Efecto mínimo detectable con N = 200 por grupo"
#| code-fold: false

library(pwr)
library(ggplot2)

n_disponible <- 200
mde <- pwr.t.test(n = n_disponible, sig.level = 0.05,
                   power = 0.80, type = "two.sample")

cat("MDE (d de Cohen):", round(mde$d, 3), "\n")
cat("MDE en ton/ha:", round(mde$d * 2.5, 2), "\n")
cat("Esto es", round(mde$d * 2.5 / 8 * 100, 1), "% de la producción promedio\n")

d_rango <- seq(0.05, 0.8, by = 0.01)
poder_rango <- sapply(d_rango, function(d)
  pwr.t.test(n = n_disponible, d = d, sig.level = 0.05, type = "two.sample")$power)

ggplot(data.frame(d = d_rango, poder = poder_rango), aes(d, poder)) +
  geom_line(color = "#185FA5", linewidth = 1) +
  geom_hline(yintercept = 0.80, linetype = "dashed", color = "gray40") +
  geom_vline(xintercept = mde$d, linetype = "dashed", color = "#D85A30") +
  annotate("text", x = mde$d + 0.02, y = 0.3,
           label = paste0("MDE = ", round(mde$d, 2)),
           color = "#D85A30", hjust = 0, fontface = "bold", size = 3.5) +
  scale_y_continuous(labels = scales::percent_format(), limits = c(0, 1)) +
  labs(x = "Tamaño de efecto (d de Cohen)", y = "Poder estadístico",
       title = paste0("Con N = ", n_disponible,
                      " por grupo, ¿qué efecto puedo detectar?")) +
  theme_minimal(base_size = 13) +
  theme(plot.title = element_text(face = "bold"))
```

::: {.callout-tip}
## ¿Cómo usar el MDE?
Compare el MDE con el efecto esperado de su programa. Si el MDE es **mayor**, necesita más muestra o aceptar que podría no detectar el efecto. Si es **menor**, su diseño es adecuado.
:::

## Trabajando con IA paso a paso

::: {.callout-note}
## Sobre esta sección
Replica los pasos del [capítulo de uso de IA](06-guia-ia.qmd) con prompts **específicos para cálculo de poder y tamaño muestral**. A diferencia de los otros métodos, aquí no necesita una base de datos: necesita supuestos sobre media, desviación estándar y tamaño de efecto mínimo detectable (MDE).
:::

### Contexto simulado

Programa de capacitación agrícola. Producción actual promedio: 8 ton/ha; DE histórica: 2.5; efecto mínimo que importa para la política (MDE): 1 ton/ha (un aumento del 12.5%). Aleatorización por finca, posiblemente con clusters por municipio.

### Prompt POW.1 — Tamaño de muestra para RCT individual

::: {.prompt-block}
Actúa como analista que escribe código en R.

Quiero calcular el tamaño de muestra mínimo para un RCT individual con estos parámetros:

- Resultado: producción agrícola en ton/ha
- Media de control esperada: `8`
- Desviación estándar esperada: `2.5`
- Efecto mínimo detectable (MDE): `1` ton/ha
- Nivel de significancia: `0.05` (dos colas)
- Poder: `0.80`
- Razón de asignación tratamiento:control = `1:1`

Genera un script en R con `pwr::pwr.t.test()` que:

1. Calcule d de Cohen.
2. Reporte n por grupo y n total.
3. Repita el cálculo para poder = 0.90 y para MDE = 0.5 ton/ha (más exigente), reportando los tres escenarios en una tabla.

Solo código en un bloque. Al final, en una frase, dime cómo cambia n si el MDE se reduce a la mitad.
:::

**Lo que esperar:** n total ≈ 200 para los parámetros iniciales; n se cuadruplica si el MDE se reduce a la mitad.

### Prompt POW.2 — Ajuste por covariables (R²)

::: {.prompt-block}
Mismos parámetros que el Prompt POW.1, pero ahora asumo que tengo covariables de línea base (producción previa, tamaño de finca) que explican parte de la varianza del resultado.

Genera un script en R que:

1. Recalcule el n necesario para varios niveles de R² explicado por las covariables: `c(0, 0.10, 0.25, 0.40, 0.60)`.
2. Use el ajuste: `n_ajustado = n_base * (1 - R²)`.
3. Reporte una tabla `R² | n por grupo | n total | reducción vs. R²=0`.
4. Grafique con `ggplot2` la curva de n total vs. R², con título "Ahorro de muestra por covariables".

Solo código. Al final, en una frase, dime cuándo no vale la pena recolectar más covariables.
:::

### Prompt POW.3 — Diseño con clusters (CRT)

::: {.prompt-block}
Voy a aleatorizar a nivel de **municipio** (cluster), no de finca. Asumo:

- ICC (correlación intra-cluster) esperada: `0.10`
- Tamaño promedio del cluster (fincas por municipio): `25`
- Mismos MDE, alpha y poder que el Prompt POW.1

Genera un script en R que:

1. Calcule el **inflation factor**: `IF = 1 + (m - 1) * ICC` donde `m` es el tamaño del cluster.
2. Use `pwr.t.test` para obtener `n_individual` (sin clusters), luego multiplique por IF para obtener `n_efectivo` y divídalo entre `m` para obtener el **número de clusters por brazo**.
3. Repita para ICC = `c(0.05, 0.10, 0.20)` y reporte una tabla `ICC | IF | clusters por brazo | n total`.
4. Recuerda al final que con pocos clusters (<30 por brazo) los errores estándar requieren corrección de grados de libertad.

Solo código. Al final, en una frase, dime por qué ICC importa más que el tamaño del cluster.
:::

**Cómo interpretar:** con ICC = 0.10 y clusters de 25, necesita aproximadamente 3.4× más fincas que en un RCT individual. El número de clusters por brazo es el binding constraint, no el n total.

### Prompt POW.4 — Detección por subgrupos (penalización)

::: {.prompt-block}
Quiero garantizar poder no solo para el efecto promedio, sino también para detectar efectos por subgrupo (sexo del jefe de hogar, zona urbana/rural).

Genera un script en R que:

1. Calcule el n necesario para detectar el mismo MDE de 1 ton/ha **dentro de cada subgrupo** asumiendo que los subgrupos representan 50/50 de la muestra.
2. Compare con el n necesario para una **prueba de interacción** (efecto diferencial entre subgrupos), que típicamente requiere 4× más muestra que la prueba principal.
3. Reporte una tabla con: `objetivo | n total | factor sobre n base`.

Solo código. Al final, en una frase, dime qué hacer si no tiene presupuesto para 4× la muestra.
:::

### Prompt POW.5 — Reporte ejecutivo del cálculo de muestra

::: {.prompt-block}
Pegando los resultados de los Prompts POW.1 a POW.3:

```
[pegar tablas]
```

Redacta para el equipo directivo del programa:

1. **Párrafo de 4 líneas** justificando la muestra recomendada y los supuestos que la sostienen.
2. **Frase** con el **margen de atrición** que se ha incorporado (típicamente +10% sobre el n calculado).
3. **Recomendación accionable**: cuántas fincas y cuántos municipios reclutar.

Sin jerga. Traduce "poder estadístico" como "probabilidad de detectar un efecto si realmente existe".
:::
