# Código R: Diferencias en diferencias {#sec-anexo-codigo-did}

::: {.callout-note}
## Sobre este anexo
Este anexo contiene el código R completo para el taller práctico del método de diferencias en diferencias (DiD). Para la teoría y explicación del método, consulte el [capítulo correspondiente](03-did.qmd).
:::

## Taller práctico

::: {.callout-note}
## Sobre este taller
Se trabajará con datos **simulados** de un programa de capacitación agrícola. El programa ofreció formación en técnicas de cultivo a 50 fincas de un municipio. Otras 50 fincas del municipio vecino no recibieron el programa. Se cuenta con datos de producción (toneladas por hectárea) de los años 2020 a 2024. El programa comenzó en 2022.
:::

### Paso 1: Crear los datos simulados

```{r}
#| label: did-datos-simulados
#| code-fold: false

set.seed(42)

n_fincas <- 100  # 50 tratamiento + 50 control
anios <- 2020:2024
n_periodos <- length(anios)

# Crear panel de datos
datos <- expand.grid(
  finca_id = 1:n_fincas,
  anio = anios
)

# Asignar tratamiento (primeras 50 fincas)
datos$tratamiento <- ifelse(datos$finca_id <= 50, 1, 0)

# Variable post (programa empieza en 2022)
datos$post <- ifelse(datos$anio >= 2022, 1, 0)

# Efecto fijo de finca (productividad base de cada finca)
set.seed(123)
efecto_finca <- rnorm(n_fincas, mean = 0, sd = 2)
datos$efecto_finca <- efecto_finca[datos$finca_id]

# Tendencia temporal común (ambos grupos mejoran con el tiempo)
datos$tendencia <- (datos$anio - 2020) * 0.5

# Efecto del programa: 1.8 toneladas/hectárea adicionales
efecto_programa <- 1.8

# Variable de resultado: producción (toneladas/hectárea)
datos$produccion <- 8 +                                    # base
  datos$efecto_finca +                                      # heterogeneidad
  datos$tendencia +                                         # tendencia común
  efecto_programa * datos$tratamiento * datos$post +        # efecto DiD
  rnorm(nrow(datos), sd = 1.5)                             # ruido

# Limpiar
datos$efecto_finca <- NULL
datos$tendencia <- NULL

# Vista previa
head(datos, 10)
```

### Paso 2: Explorar los datos

```{r}
#| label: fig-did-tendencias
#| fig-cap: "Producción promedio por grupo y año"
#| code-fold: false

library(ggplot2)
library(dplyr)

# Calcular promedios por grupo y año
promedios <- datos |>
  group_by(anio, tratamiento) |>
  summarise(produccion_media = mean(produccion), .groups = "drop") |>
  mutate(grupo = ifelse(tratamiento == 1, "Con programa", "Sin programa"))

ggplot(promedios, aes(x = anio, y = produccion_media,
                       color = grupo, group = grupo)) +
  geom_line(linewidth = 1) +
  geom_point(size = 2.5) +
  geom_vline(xintercept = 2021.5, linetype = "dashed", color = "gray40") +
  annotate("text", x = 2021.3, y = max(promedios$produccion_media),
           label = "Inicio\nprograma", hjust = 1, size = 3, color = "gray40") +
  scale_color_manual(values = c("Con programa" = "#D85A30",
                                 "Sin programa" = "#185FA5")) +
  labs(x = "Año", y = "Producción (ton/ha)", color = NULL,
       title = "Evolución de la producción por grupo") +
  theme_minimal(base_size = 13) +
  theme(legend.position = "bottom")
```

::: {.callout-tip}
## ¿Qué observa?
Antes del programa (2020-2021), ambos grupos siguen tendencias similares. Después de 2022, el grupo con programa se despega. Esto es exactamente lo que se espera ver si el programa funcionó y el supuesto de tendencias paralelas se cumple.
:::

### Paso 3: Estimar el modelo

```{r}
#| label: did-estimacion
#| code-fold: false

# Modelo DiD básico
modelo_did <- lm(produccion ~ tratamiento + post + tratamiento:post, data = datos)
summary(modelo_did)
```

```{r}
#| label: tbl-did-resultados
#| tbl-cap: "Resultados de la estimación DiD con efectos fijos"
#| code-fold: false

# Versión con efectos fijos y errores clusterizados (más rigurosa)
library(fixest)

modelo_fe <- feols(produccion ~ tratamiento:post | finca_id + anio,
                    data = datos,
                    cluster = ~finca_id)

# Tabla de resultados
summary(modelo_fe)
```

::: {.callout-note}
## ¿Cómo leer estos resultados?
El coeficiente de `tratamiento:post` es el efecto del programa. En nuestro ejemplo simulado, debería estar cercano a **1.8 toneladas/hectárea** (el efecto real que programamos). Si el valor p es menor a 0.05 (o las estrellas aparecen), el efecto es estadísticamente significativo.
:::

### Paso 4: Event study

```{r}
#| label: fig-did-eventstudy
#| fig-cap: "Event study: efectos por año relativo al programa"
#| code-fold: false

library(fixest)

# Crear variable de año relativo al tratamiento
datos$anio_relativo <- datos$anio - 2022

# Event study con fixest
es <- feols(produccion ~ i(anio_relativo, tratamiento, ref = -1) |
              finca_id + anio,
            data = datos,
            cluster = ~finca_id)

# Graficar
iplot(es,
      xlab = "Año relativo al programa",
      ylab = "Efecto estimado (ton/ha)",
      main = "Event study: efectos dinámicos del programa")
```

::: {.callout-note}
## ¿Cómo interpretar el event study?
Los puntos antes del año 0 (periodo pre-programa) deberían estar **cerca de cero** y sus intervalos de confianza deberían cruzar la línea del cero. Esto confirma que no había diferencias previas. Los puntos después del año 0 muestran el efecto del programa en cada año — si son positivos y significativos, el programa tuvo impacto.
:::

## Trabajando con IA paso a paso

::: {.callout-note}
## Sobre esta sección
Replica los pasos del [capítulo de uso de IA](06-guia-ia.qmd) con prompts **específicos para DiD** sobre el dataset simulado de capacitación agrícola. Asume que ya construyó `covariables` y `subgrupos` siguiendo el Paso 4 del capítulo general.
:::

### Contexto simulado

Panel de 100 fincas (50 tratadas, 50 control), años 2020–2024, programa inicia en 2022. Variable de resultado: `produccion` (ton/ha). En el ejemplo trabajado no hay covariables variantes en el tiempo, pero los prompts incluyen un placeholder `covariables` para casos reales:

```r
covariables <- c()           # vacío en el ejemplo; agregue las suyas
subgrupos   <- c("zona")     # ej.: zona urbana/rural si la tuviera
```

### Prompt DiD.1 — Test de tendencias paralelas

::: {.prompt-block}
Actúa como analista que escribe código en R. Tengo un panel `datos` con: `finca_id`, `anio`, `tratamiento` (1/0), `post` (1 si `anio >= 2022`), `produccion`. Quiero un script que verifique tendencias paralelas en el periodo **pre-tratamiento** (`anio < 2022`).

Genera código que:

1. Filtre el periodo pre y grafique con `ggplot2` la `produccion` promedio por año y grupo, con líneas y puntos.
2. Estime `lm(produccion ~ tratamiento * anio, data = filter(datos, anio < 2022))` con errores clusterizados por `finca_id` (use `lmtest::coeftest` + `sandwich::vcovCL`).
3. Reporte el p-valor del término de interacción `tratamiento:anio` con un mensaje claro `cat("Pendiente diferencial pre:", round(beta,3), "p =", round(p,3))`.

Solo código en un bloque. Al final, en una frase, dime qué umbral de p-valor considerar para concluir que las tendencias son razonablemente paralelas.
:::

**Cómo interpretar:** si el p-valor de `tratamiento:anio` es > 0.10, no hay evidencia de tendencias divergentes pre-programa y puede proceder con DiD.

### Prompt DiD.2 — DiD con efectos fijos y errores clusterizados

::: {.prompt-block}
Con `datos` cargado, genera un script en R que estime tres especificaciones de DiD usando `fixest::feols` con errores clusterizados a nivel `finca_id`:

1. **Modelo 1 — DiD básico:** `produccion ~ tratamiento * post`
2. **Modelo 2 — Efectos fijos:** `produccion ~ tratamiento:post | finca_id + anio`
3. **Modelo 3 — EF + covariables variantes en tiempo:** igual al 2 pero agregando `covariables` (si el vector `covariables` está vacío, omite este modelo y comenta la razón).

Reúne los tres modelos en una sola tabla con `modelsummary::modelsummary()` mostrando estrellas de significancia, errores clusterizados entre paréntesis, n y R² ajustado.

Solo código. Al final, en una frase, dime qué esperar si el coeficiente cambia sustancialmente entre modelos.
:::

**Cómo interpretar:** si los tres coeficientes son similares (en este ejemplo, cercanos a +1.8), el efecto es robusto. Diferencias grandes sugieren que covariables o efectos fijos están capturando confusores importantes.

### Prompt DiD.3 — Event study

::: {.prompt-block}
Con `datos` y la variable `anio_relativo <- anio - 2022` ya creada, genera un script en R que:

1. Estime un event study con `fixest::feols`: `produccion ~ i(anio_relativo, tratamiento, ref = -1) | finca_id + anio`, errores clusterizados por `finca_id`.
2. Grafique con `fixest::iplot` con etiquetas en español: eje x "Años desde el inicio del programa", eje y "Efecto estimado (ton/ha)", línea horizontal en 0.
3. Imprima un mensaje al final con: cuántos coeficientes pre-tratamiento tienen p<0.05 (cero es lo deseable) y cuántos post tienen p<0.05.

Solo código. Al final, en una frase, dime qué patrón sugeriría que el supuesto de tendencias paralelas no se sostiene.
:::

### Prompt DiD.4 — Placebo: tratamiento adelantado

::: {.prompt-block}
Con `datos`, genera un script en R que ejecute un **test placebo**: pretender que el programa empezó en 2021 (un año antes del verdadero inicio) y verificar que NO se detecta efecto.

Pasos:

1. Filtra solo `anio < 2022` (datos pre-tratamiento reales).
2. Crea `post_placebo <- ifelse(anio >= 2021, 1, 0)`.
3. Estima `feols(produccion ~ tratamiento:post_placebo | finca_id + anio, data = ..., cluster = ~finca_id)`.
4. Imprime el coeficiente y p-valor con un mensaje claro.

Solo código. Al final, en una frase, indícame qué resultado del placebo sería una mala señal.
:::

**Lo que esperar:** coeficiente cercano a 0 y p > 0.10. Si sale significativo, hay tendencias divergentes y los resultados principales son sospechosos.

### Prompt DiD.5 — Reporte ejecutivo

::: {.prompt-block}
Pegando los resultados principales:

```
[pegar coef y SE clusterizado del modelo de efectos fijos]
```

Redacta para el director de la secretaría de agricultura:

1. Un **párrafo de 4 líneas** sobre el efecto del programa de capacitación en producción por hectárea.
2. Una **frase** con la principal limitación (qué supuesto sostiene la inferencia).
3. Una **recomendación accionable** en una oración.

Sin jerga. Traduce "intervalo de confianza" como "rango plausible".
:::

---

## Guía de recolección de datos

::: {.callout-important}
## ¿Cuándo leer esta sección?
Lea esto **antes** de implementar el programa, cuando aún se encuentra en fase de planificación. La calidad de su evaluación DiD depende completamente de los datos que recolecte.
:::

### ¿Qué datos necesita para un DiD?

Para llevar a cabo un análisis de diferencias en diferencias necesita como mínimo:

1. **Datos de resultado** medidos en **al menos dos momentos**: antes y después de la intervención, idealmente en varios periodos para poder verificar tendencias paralelas.

2. **Identificación clara** de quién recibió el programa y quién no.

3. **Las mismas variables** medidas de la misma forma en ambos momentos y para ambos grupos.

### Estructura de su base de datos

Su base de datos debe verse así (formato de **panel** o datos longitudinales):

```{r}
#| label: tbl-did-estructura-anexo
#| tbl-cap: "Estructura mínima de base de datos para DiD"
#| code-fold: true
#| echo: false

ejemplo <- data.frame(
  id = c("ID_001", "ID_001", "ID_001", "ID_002", "ID_002", "ID_002"),
  anio = c(2021, 2022, 2023, 2021, 2022, 2023),
  tratamiento = c(1, 1, 1, 0, 0, 0),
  resultado = c(45, 52, 58, 42, 44, 47),
  covariable_1 = c("urbano", "urbano", "urbano", "rural", "rural", "rural"),
  covariable_2 = c(35, 35, 35, 28, 28, 28)
)

knitr::kable(ejemplo,
             col.names = c("ID", "Año", "Tratamiento", "Resultado",
                           "Zona", "Tamaño (ha)"))
```

### Checklist de recolección

Antes de iniciar la recolección, verifique que puede responder "sí" a cada pregunta:

- [ ] ¿Tiene datos de **al menos un periodo antes** del inicio del programa?
- [ ] ¿Puede medir el mismo indicador de resultado **antes y después** con el mismo instrumento?
- [ ] ¿Tiene un grupo de comparación que **no** recibirá el programa?
- [ ] ¿Puede argumentar que la razón por la que unos recibieron el programa y otros no **no está relacionada** con el indicador de resultado?
- [ ] ¿Puede recolectar datos para **ambos grupos** (tratamiento y control)?
- [ ] ¿Tiene un identificador único para hacer seguimiento a cada unidad a lo largo del tiempo?
- [ ] ¿Tiene información sobre **covariables** que podrían afectar el resultado?

### Prompt para planificar la recolección con IA

::: {.prompt-block}
Estoy diseñando la recolección de datos para una evaluación de impacto con diferencias en diferencias. Mi programa es:

- Tipo de programa: [describir brevemente]
- Beneficiarios: [tipo y número aproximado]
- Indicador de resultado principal: [describir]
- El programa comenzará en: [fecha]
- Grupo de comparación potencial: [describir]

¿Puede ayudarme a:
1. Definir qué variables necesito recolectar (resultado, covariables clave, identificadores)
2. Sugerir cuántos periodos de línea base necesito antes del programa
3. Diseñar un cronograma de recolección de datos
4. Identificar riesgos para el supuesto de tendencias paralelas en mi contexto
5. Estimar el tamaño de muestra mínimo que necesito
:::

::: {.callout-warning}
## El error más común
Muchos programas empiezan a recolectar datos **después** de que el programa ya comenzó. Si no tiene datos de antes, no puede verificar tendencias paralelas y su evaluación DiD será mucho más débil. **Planifique la recolección antes de implementar.**
:::
