# Código R: Matching y Propensity Score {#sec-anexo-codigo-matching}

::: {.callout-note}
## Sobre este anexo
Este anexo contiene el código R completo para el taller práctico del método Matching / Propensity Score. Para la teoría y explicación del método, consulte el [capítulo correspondiente](03-matching.qmd).
:::

## Taller práctico

::: {.callout-note}
## Sobre este taller
Vamos a trabajar con datos **simulados** de un programa de microfinanzas que otorgó microcréditos a 100 personas. Otras 100 personas no participaron. El resultado de interés es el ingreso mensual. Los participantes se autoseleccionaron: personas con más educación, más jóvenes, con mayor ingreso previo y de zona urbana tenían mayor probabilidad de participar.
:::

### Paso 1: Crear los datos simulados

```{r}
#| label: matching-datos-simulados
#| code-fold: false

library(dplyr)
library(MatchIt)
library(ggplot2)

set.seed(42)

n <- 200

# Covariables
educacion <- round(rnorm(n, mean = 10, sd = 3))
educacion <- pmax(educacion, 4)
edad <- round(rnorm(n, mean = 35, sd = 10))
edad <- pmax(edad, 18)
ingreso_previo <- round(rnorm(n, mean = 800, sd = 200))
ingreso_previo <- pmax(ingreso_previo, 300)
urbano <- rbinom(n, 1, 0.5)

# Selección al tratamiento (sesgo: más probable si joven, educado, urbano, mayor ingreso)
logit_p <- -3 + 0.15 * educacion + (-0.03) * edad +
  0.002 * ingreso_previo + 0.8 * urbano
prob_tratamiento <- plogis(logit_p)
tratamiento <- rbinom(n, 1, prob_tratamiento)

# Forzar 100 tratados y 100 controles para el ejemplo
indices_trat <- which(tratamiento == 1)
indices_ctrl <- which(tratamiento == 0)

if (length(indices_trat) > 100) {
  remover <- sample(indices_trat, length(indices_trat) - 100)
  tratamiento[remover] <- 0
} else if (length(indices_trat) < 100) {
  agregar <- sample(indices_ctrl, 100 - length(indices_trat))
  tratamiento[agregar] <- 1
}

# Resultado: ingreso mensual (efecto real del programa = 150)
efecto_real <- 150
ingreso <- 500 + 30 * educacion + (-2) * edad + 0.4 * ingreso_previo +
  100 * urbano + efecto_real * tratamiento + rnorm(n, 0, 120)

datos <- data.frame(
  id = sprintf("ID_%03d", 1:n),
  tratamiento = tratamiento,
  ingreso = round(ingreso),
  educacion = educacion,
  edad = edad,
  ingreso_previo = ingreso_previo,
  urbano = urbano
)

head(datos, 10)
```

### Paso 2: Comparación naive (sesgada)

```{r}
#| label: matching-naive
#| code-fold: false

media_trat <- mean(datos$ingreso[datos$tratamiento == 1])
media_ctrl <- mean(datos$ingreso[datos$tratamiento == 0])

cat("Ingreso promedio - Participantes:", round(media_trat), "\n")
cat("Ingreso promedio - No participantes:", round(media_ctrl), "\n")
cat("Diferencia naive:", round(media_trat - media_ctrl), "\n")
cat("Efecto real programado:", efecto_real, "\n")
```

::: {.callout-warning}
## Sesgo de selección
La diferencia naive sobreestima el efecto real porque los participantes ya tenían características asociadas a mayores ingresos. Matching busca corregir este sesgo.
:::

### Paso 3: Estimar el propensity score

```{r}
#| label: fig-matching-ps-taller
#| fig-cap: "Distribución del propensity score por grupo"
#| code-fold: false

modelo_ps <- glm(tratamiento ~ educacion + edad + ingreso_previo + urbano,
                  data = datos, family = binomial)

datos$ps <- predict(modelo_ps, type = "response")

ggplot(datos, aes(x = ps, fill = factor(tratamiento,
                   labels = c("No participante", "Participante")))) +
  geom_density(alpha = 0.5, color = NA) +
  scale_fill_manual(values = c("No participante" = "#185FA5",
                                "Participante" = "#D85A30")) +
  labs(x = "Propensity score estimado",
       y = "Densidad", fill = NULL,
       title = "Distribución del propensity score por grupo") +
  theme_minimal(base_size = 13) +
  theme(legend.position = "bottom",
        plot.title = element_text(face = "bold"))
```

### Paso 4: Realizar el matching con MatchIt

```{r}
#| label: matching-matchit
#| code-fold: false

m_out <- matchit(tratamiento ~ educacion + edad + ingreso_previo + urbano,
                  data = datos,
                  method = "nearest",
                  distance = "glm",
                  ratio = 1)

summary(m_out)
```

### Paso 5: Verificar balance (Love plot)

```{r}
#| label: fig-matching-love-taller
#| fig-cap: "Love plot: balance de covariables antes y después del matching"
#| code-fold: false

library(cobalt)

love.plot(m_out,
          stats         = "mean.diffs",
          abs           = TRUE,
          binary        = "std",
          un            = TRUE,                 # mostrar también ANTES del matching
          drop.distance = TRUE,                 # ocultar el propensity score
          thresholds    = c(m = 0.1),
          colors        = c("#185FA5", "#D85A30"),
          shapes        = c("circle", "triangle"),
          sample.names  = c(Unadjusted = "Antes del matching",
                            Adjusted   = "Después del matching"),
          var.names     = c(educacion      = "Educación (años)",
                            edad           = "Edad",
                            ingreso_previo = "Ingreso previo",
                            urbano         = "Zona urbana"),
          title         = "Balance de covariables (Love plot)") +
  theme_minimal(base_size = 13) +
  theme(legend.position = "bottom",
        plot.title = element_text(face = "bold"))
```

::: {.callout-note}
## ¿Cómo leer el Love plot?
Cada punto muestra la **diferencia estandarizada de medias** (|SMD|) entre tratados y controles para una covariable. Los puntos **azules** son antes del matching y los **naranjas** después. Un buen matching acerca todos los puntos a cero. La línea vertical punteada (0.1) es el umbral recomendado: covariables por encima de 0.1 después del matching siguen desbalanceadas.
:::

### Paso 6: Estimar el ATT sobre la muestra emparejada

```{r}
#| label: matching-att
#| code-fold: false

datos_matched <- match.data(m_out)

modelo_att <- lm(ingreso ~ tratamiento + educacion + edad +
                   ingreso_previo + urbano,
                 data = datos_matched,
                 weights = weights)

resultado <- summary(modelo_att)
coef_trat <- resultado$coefficients["tratamiento", ]

cat("========================================\n")
cat("Efecto estimado (ATT):", round(coef_trat[1]), "\n")
cat("Error estándar:", round(coef_trat[2], 1), "\n")
cat("Valor p:", round(coef_trat[4], 4), "\n")
cat("IC 95%: [", round(coef_trat[1] - 1.96 * coef_trat[2]),
    ",", round(coef_trat[1] + 1.96 * coef_trat[2]), "]\n")
cat("Efecto real programado:", efecto_real, "\n")
cat("========================================\n")
```

::: {.callout-tip}
## Interpretación
Compare el efecto estimado con el efecto real programado (150). El matching debería acercar la estimación al valor real, corrigiendo el sesgo de la comparación naive.
:::

## Trabajando con IA paso a paso

::: {.callout-note}
## Sobre esta sección
Esta sección contiene una guía completa de prompts para usar IA como asistente al preparar y aplicar Propensity Score Matching. Los prompts son **genéricos**: no dependen de un programa, país o sector. Reemplace lo que aparece entre corchetes `[ ]` por la información de su proyecto.
:::

### Regla general para todos los prompts

Antes de pegar cualquier prompt en una IA, agregue esta instrucción:

::: {.prompt-block}
Actúa como analista de evaluación de impacto que escribe código en R para personas con nivel básico. Devuelve siempre:

1. Un único bloque de código R completo y ejecutable.
2. Comentarios breves en español antes de cada bloque.
3. Objetos con nombres claros.
4. Al final, un bloque `cat("VERIFICACION...")` con 2 o 3 cosas que debo revisar.
5. No uses pseudocódigo.
6. No inventes columnas que no te di.
7. No me pidas subir la base completa. Trabaja solo con rutas locales, nombres de columnas, diagnósticos y primeras filas anonimizadas si son necesarias.
:::

## Parte 1 — Entender qué bases existen, sin compartir datos

### Prompt 1 — Inventario inicial de archivos y columnas

::: {.prompt-block}
Actúa como analista de evaluación de impacto que escribe código en R.

Tengo uno o varios archivos CSV en mi computador. Las rutas son:

```
[pegue aquí las rutas de los archivos CSV, una por línea]
```

Todavía no quiero analizar valores ni compartir datos. Solo quiero entender qué columnas tiene cada archivo.

Genera código R que:

1. Cargue cada CSV con `readr::read_csv()`.
2. Para cada archivo imprima:
   - nombre del archivo;
   - número de filas;
   - número de columnas;
   - lista de nombres de columnas;
   - tipo que R asignó a cada columna.
3. Cree una tabla llamada `inventario_columnas` con columnas:
   `archivo`, `variable`, `tipo_r`, `n_filas`.
4. Guarde esa tabla como `outputs/inventario_columnas.csv`.
5. No imprima valores de las filas. Solo columnas y tipos.

Devuélveme solo código R completo.
:::

### Prompt 2 — Interpretar columnas y roles probables

::: {.prompt-block}
Actúa como analista de evaluación de impacto. A continuación voy a pegar una tabla con los nombres de columnas de mis archivos, sin valores de datos.

```
[pegue aquí el contenido de inventario_columnas.csv o la lista de columnas por archivo]
```

El contexto general del programa es:

```
[describa en 3 a 5 líneas el programa, población, tratamiento y resultado esperado]
```

Devuélveme una tabla en markdown con estas columnas:

1. `archivo`
2. `variable`
3. `rol probable`
4. `usar en PSM?`
5. `razon`

Clasifica el rol probable como:

- id
- tratamiento
- resultado
- covariable pretratamiento
- variable postratamiento
- fecha o periodo
- información privada o sensible
- relleno o no relevante
- requiere aclaración

Reglas:

1. No generes código todavía.
2. No asumas que una variable sirve para PSM solo por tener buen nombre.
3. Marca como "requiere aclaración" cualquier variable ambigua.
4. Recuerda que en PSM solo deben usarse covariables medidas antes del tratamiento.
:::

## Parte 2 — Privacidad, anonimización y variables que no se comparten

### Prompt 3 — Identificar variables privadas o sensibles usando solo nombres

::: {.prompt-block}
Actúa como revisor de privacidad de datos para evaluación de impacto.

Con base en esta lista de columnas:

```
[pegue aquí nombres de columnas por archivo]
```

Identifica variables que NO debo compartir con una IA externa y que debería eliminar, anonimizar o agrupar antes de cualquier consulta.

Devuélveme una tabla con:

1. `variable`
2. `tipo de riesgo`
3. `acción recomendada`
4. `justificación`

Considera como riesgos:

- nombres de personas;
- nombres de empresas, negocios, organizaciones o comunidades pequeñas;
- números de identificación;
- teléfonos;
- correos;
- direcciones;
- coordenadas o ubicación muy precisa;
- fechas exactas que permitan reidentificación;
- información sensible de salud, religión, política, violencia, etnia, orientación sexual, migración o vulnerabilidad;
- variables que combinadas puedan reidentificar personas o grupos pequeños.

No generes código todavía. Solo la tabla de decisión.
:::

### Prompt 4 — Crear una versión anonimizada de los datos

::: {.prompt-block}
Actúa como analista de datos que escribe código en R.

Tengo estos archivos:

```
[pegue rutas de archivos]
```

Después de revisar privacidad, decidí:

- Eliminar estas columnas:
```
[liste columnas a eliminar]
```

- Mantener este identificador técnico para unir bases:
```
[nombre del ID técnico, si existe]
```

Genera código R que:

1. Cargue cada archivo.
2. Elimine las columnas privadas o sensibles indicadas.
3. Si se debe anonimizar el ID, cree un ID anónimo estable por archivo o una tabla de equivalencias local.
4. Guarde versiones anonimizadas en una carpeta `datos_anonimizados/`.
5. Imprima solamente nombres de columnas de las bases anonimizadas, no valores.

Devuélveme solo código R completo. Agrega comentarios que expliquen por qué se elimina o anonimiza cada grupo de variables.
:::

## Parte 3 — Diagnóstico general de calidad de datos

### Prompt 5 — Diagnóstico automático por variable

::: {.prompt-block}
Actúa como analista de evaluación de impacto que escribe código en R.

Tengo una base anonimizada llamada:

```
[nombre del objeto en R o ruta del CSV anonimizado]
```

Quiero diagnosticar problemas de calidad antes de limpiar.

Genera código R que cree una tabla `diagnostico_variables` con una fila por variable y estas columnas:

1. `variable`
2. `tipo_r`
3. `n_filas`
4. `n_faltantes`
5. `pct_faltantes`
6. `n_unicos`
7. `ejemplos_no_sensibles` con máximo 5 valores únicos solo si no parecen datos privados
8. `minimo` si es numérica
9. `maximo` si es numérica
10. `media` si es numérica
11. `desviacion` si es numérica
12. `posibles_codigos_na` si aparecen valores como 99, 999, -99, "NS", "NR", "No sabe", "No responde", "", "."
13. `posible_numero_como_texto`
14. `posible_fecha_como_texto`
15. `posible_porcentaje_como_texto`
16. `posible_categoria_inconsistente` si la misma categoría parece repetida con mayúsculas, tildes, espacios o abreviaturas
17. `posibles_problemas`

El código debe:

1. No modificar la base.
2. Guardar `diagnostico_variables` como `outputs/diagnostico_variables.csv`.
3. Imprimir un resumen con las variables que requieren revisión.

Devuélveme solo código R completo.
:::

### Prompt 6 — Interpretar el diagnóstico y priorizar problemas

::: {.prompt-block}
Actúa como revisor técnico de calidad de datos.

Voy a pegar el diagnóstico de variables generado por R:

```
[pegue aquí diagnostico_variables.csv o las filas relevantes]
```

El contexto del análisis PSM es:

- Posible variable de tratamiento: `[nombre o "no estoy seguro"]`
- Posible resultado: `[nombre o "no estoy seguro"]`
- Posible identificador: `[nombre o "no estoy seguro"]`
- Variables que creo que son previas al tratamiento: `[lista o "no estoy seguro"]`

Devuélveme:

1. Una lista priorizada de problemas, de más grave a menos grave.
2. Para cada problema, indica:
   - variable afectada;
   - tipo de problema;
   - por qué importa para PSM;
   - solución recomendada;
   - si la solución es automática o requiere decisión humana.
3. Una tabla final llamada `plan_limpieza` con columnas:
   `prioridad`, `variable`, `problema`, `solucion`, `decision_humana`.

No generes código todavía.
:::

### Prompt 7 — Aplicar plan de limpieza recomendado

::: {.prompt-block}
Actúa como analista de evaluación de impacto que escribe código en R.

Ya realicé un diagnóstico de calidad de datos y recibí un plan de limpieza previo. Quiero que tomes las recomendaciones del prompt anterior y generes el código necesario para limpiar la base.

Mi base se llama:

```r
[nombre_base]
```

Este fue el plan de limpieza recomendado:

```
[pegue aquí la tabla plan_limpieza del prompt anterior]
```

Variables esenciales para el análisis:

- ID: `[nombre_id]`
- Tratamiento: `[nombre_tratamiento]`
- Resultado: `[nombre_resultado]`
- Covariables candidatas: `[lista_covariables]`

Además, quiero agregar esta instrucción específica:

```
[agregue aquí cualquier decisión o regla adicional que quiera aplicar; si no aplica, escriba "ninguna"]
```

Genera código R que:

1. Aplique únicamente las correcciones recomendadas en el plan de limpieza.
2. Corrija categorías inconsistentes cuando el mapeo sea claro.
3. Convierta números guardados como texto cuando corresponda.
4. Convierta fechas guardadas como texto cuando corresponda.
5. Maneje valores faltantes según el tipo de variable:
   - no imputar automáticamente el resultado;
   - no usar filas sin tratamiento válido;
   - imputar covariables solo cuando sea razonable;
   - crear banderas `_imp` para variables imputadas.
6. Detecte outliers y valores imposibles:
   - convertir valores imposibles a `NA` solo si el rango teórico es claro;
   - no eliminar outliers reales automáticamente.
7. Revise duplicados por ID:
   - eliminar duplicados idénticos;
   - dejar duplicados conflictivos en una tabla para revisión humana.
8. Recodifique el tratamiento a una variable numérica 1/0 llamada `tratamiento_psm`.
9. Cree una base limpia llamada `base_limpia`.
10. Cree una tabla `log_limpieza` con:
   `variable`, `problema`, `accion_aplicada`, `n_afectados`, `requiere_revision`.
11. Guarde:
   - `base_limpia` como `outputs/base_limpia.csv`;
   - `log_limpieza` como `outputs/log_limpieza.csv`.

Reglas:

1. No inventes variables que no estén en el plan de limpieza.
2. No elimines observaciones sin reportar cuántas se pierden.
3. No tomes decisiones ambiguas por tu cuenta: marca esos casos como `"REVISAR"`.
4. No modifiques variables que no fueron mencionadas en el plan.
5. Devuélveme solo código R completo, listo para copiar y ejecutar.
:::

### Prompt 8 — Definir resultado y covariables pretratamiento

::: {.prompt-block}
Actúa como asesor metodológico de PSM.

Tengo esta lista de variables limpias (usa `colnames(base_limpia)`):

```
[pegue nombres de columnas de la base limpia]
```

Contexto del programa:

```
[describa programa, población, fecha de inicio y resultado que quiere evaluar]
```

Variable de tratamiento propuesta:

```
[nombre_tratamiento]
```

Variable de resultado propuesta:

```
[nombre_resultado]
```

Ayúdame a clasificar variables para PSM.

Devuélveme una tabla con:

1. `variable`
2. `clasificacion`
3. `incluir_como_covariable_psm`
4. `razon`

Reglas:

1. Incluir como covariables solo variables medidas antes del tratamiento.
2. No incluir variables postratamiento.
3. No incluir IDs.
4. No incluir variables privadas.
5. No incluir el resultado como covariable.
6. Marcar como "requiere decisión" variables ambiguas.

Al final, propone una línea de R:

```r
covariables_psm <- c(...)
```

No generes más código que esa línea.
:::

## Parte 4 — Análisis PSM

### Prompt 17 — Descriptivos y comparación simple antes de PSM

::: {.prompt-block}
Actúa como analista de evaluación de impacto que escribe código en R.

Tengo una base limpia y unida llamada `base_limpia`.

Variables:

- Tratamiento 1/0: `tratamiento_psm`
- Resultado: `[nombre_resultado]`
- Covariables pretratamiento:
```r
covariables_psm
```

Genera código R que:

1. Reporte número de observaciones totales, tratadas y controles.
2. Cree una tabla descriptiva por grupo para resultado y covariables.
3. Estime una comparación simple:
   `resultado ~ tratamiento_psm`
4. Use errores robustos HC1.
5. Guarde la tabla descriptiva y la comparación simple.
6. La comparación simple guárdala como una imagen. Usa `modelsummary` para guardarla.

Devuélveme solo código R completo.
:::

### Prompt 18 — Estimar propensity score y soporte común

::: {.prompt-block}
Actúa como analista de evaluación de impacto que escribe código en R.

Tengo:

- Base: `base_limpia`
- Tratamiento: `tratamiento_psm`
- Covariables:
```r
covariables_psm
```

Genera código R que:

1. Estime un modelo logit del tratamiento usando las covariables.
2. Guarde el propensity score como `ps`.
3. Grafique la distribución del propensity score por grupo.
4. Calcule el rango de soporte común.
5. Cree `base_psm_soporte` con observaciones dentro del soporte común.
6. Reporte cuántas observaciones tratadas y controles quedan dentro y fuera del soporte común.
7. Guarde el gráfico y una tabla de soporte común.

Devuélveme solo código R completo.
:::

### Prompt 19 — Matching principal y balance

::: {.prompt-block}
Actúa como analista de evaluación de impacto que escribe código en R.

Tengo la base `base_psm_soporte`, tratamiento `tratamiento_psm` y covariables:

```r
covariables_psm
```

Genera código R que:

1. Aplique matching por vecino más cercano con `MatchIt`.
2. Use `method = "nearest"`, `distance = "glm"`, `estimand = "ATT"`.
3. Use un caliper razonable y explícito. Si no tengo preferencia, usa `caliper = 0.1`.
4. Guarde el objeto como `matching_principal`.
5. Imprima `summary(matching_principal, un = TRUE)`.
6. Calcule balance con SMD antes y después usando `cobalt::bal.tab()`.
7. Reporte cuántas covariables quedan con `|SMD| > 0.10` después del matching.
8. Exporte un Love plot.
9. Si el balance falla, imprime recomendaciones: cambiar caliper, agregar términos no lineales, exact matching en variables clave o revisar covariables.

Devuélveme solo código R completo.
:::

### Prompt 20 — Estimar ATT después del matching

::: {.prompt-block}
Actúa como analista de evaluación de impacto que escribe código en R.

Tengo:

- Objeto de matching: `matching_principal`
- Resultado: `[nombre_resultado]`
- Tratamiento: `tratamiento_psm`
- Covariables:
```r
covariables_psm <- c([pegue vector])
```

Genera código R que:

1. Extraiga la base emparejada con `match.data()`.
2. Estime el ATT con una regresión del resultado sobre tratamiento y covariables, usando pesos del matching.
3. Use errores robustos. Si existe `subclass`, usa errores clusterizados por `subclass`.
4. Extraiga coeficiente, error estándar, IC95%, p-valor y N.
5. Guarde una tabla `resultado_att`.
6. Interprete el efecto en unidades del resultado.

Devuélveme solo código R completo.
:::

### Prompt 21 — Sensibilidad con varias estrategias de PSM

::: {.prompt-block}
Actúa como analista de evaluación de impacto que escribe código en R.

Quiero saber si mi resultado depende del algoritmo de matching.

Tengo:

- Base dentro de soporte común: `base_psm_soporte`
- Tratamiento: `tratamiento_psm`
- Resultado: `[nombre_resultado]`
- Covariables:
```r
covariables_psm <- c([pegue vector])
```

Genera código R que compare al menos tres estrategias:

1. Vecino más cercano sin reemplazo.
2. Vecino más cercano con reemplazo.
3. Full matching o ponderación por propensity score para ATT.

Para cada estrategia:

1. Estima el efecto ATT.
2. Calcula error estándar, IC95%, p-valor y N.
3. Reporta balance máximo después del ajuste si es posible.
4. Reúne todo en `tabla_sensibilidad_psm`.
5. Guarda la tabla como CSV.

Devuélveme solo código R completo. Al final imprime una frase: el resultado es más creíble si las estimaciones son parecidas y el balance es adecuado.
:::
