# Código R: Regresión discontinua {#sec-anexo-codigo-rdd}

::: {.callout-note}
## Sobre este anexo
Este anexo contiene el código R completo para el taller práctico de Regresión Discontinua (RDD). Para la teoría y explicación del método, consulte el [capítulo correspondiente](03-rdd.qmd).
:::

## Taller práctico {#sec-rdd-taller}

::: {.callout-note}
## Sobre este taller
Vamos a trabajar con datos **simulados** de un programa de subsidio de vivienda. La elegibilidad se determina por un puntaje de pobreza: los hogares con puntaje menor a 50 reciben el subsidio. El resultado es un índice de calidad de vivienda. Tenemos 500 hogares.
:::

### Paso 1: Crear los datos simulados

```{r}
#| label: rdd-datos-simulados
#| code-fold: false

library(rdrobust)

set.seed(2024)
n <- 500

puntaje <- runif(n, min = 15, max = 85)
corte <- 50
subsidio <- ifelse(puntaje < corte, 1, 0)

efecto_subsidio <- 8
calidad <- 30 + 0.4 * puntaje + efecto_subsidio * subsidio + rnorm(n, sd = 5)

datos_rdd <- data.frame(
  id = sprintf("HOG_%03d", 1:n),
  puntaje = round(puntaje, 1),
  subsidio = subsidio,
  calidad = round(calidad, 1)
)

head(datos_rdd, 10)
```

### Paso 2: Visualizar la discontinuidad

```{r}
#| label: fig-rdd-discontinuidad-taller
#| fig-cap: "Discontinuidad en la calidad de vivienda en el punto de corte"
#| code-fold: false

library(ggplot2)

datos_rdd$grupo <- ifelse(datos_rdd$subsidio == 1, "Con subsidio", "Sin subsidio")

ggplot(datos_rdd, aes(x = puntaje, y = calidad, color = grupo)) +
  geom_point(alpha = 0.4, size = 1.5) +
  geom_smooth(method = "lm", se = TRUE, linewidth = 1.2) +
  geom_vline(xintercept = corte, linetype = "dashed",
             color = "#BA7517", linewidth = 0.9) +
  scale_color_manual(values = c("Con subsidio" = "#D85A30",
                                 "Sin subsidio" = "#185FA5")) +
  labs(x = "Puntaje de pobreza", y = "Índice de calidad de vivienda",
       color = NULL,
       title = "Regresión discontinua: efecto del subsidio de vivienda") +
  theme_minimal(base_size = 13) +
  theme(legend.position = "bottom",
        plot.title = element_text(face = "bold"))
```

### Paso 3: Test de McCrary (no manipulación)

```{r}
#| label: rdd-mccrary
#| code-fold: false

library(rddensity)

test_densidad <- rddensity(datos_rdd$puntaje, c = corte)
summary(test_densidad)
```

### Paso 4: Estimar el efecto con rdrobust

```{r}
#| label: rdd-estimacion-taller
#| code-fold: false

modelo_rdd <- rdrobust(y = datos_rdd$calidad,
                        x = datos_rdd$puntaje,
                        c = corte)
summary(modelo_rdd)
```

```{r}
#| label: fig-rdd-rdplot-taller
#| fig-cap: "Gráfico de regresión discontinua con ajuste local"
#| code-fold: false

rdplot(y = datos_rdd$calidad,
       x = datos_rdd$puntaje,
       c = corte,
       title = "Efecto del subsidio de vivienda (RDD)",
       x.label = "Puntaje de pobreza",
       y.label = "Índice de calidad de vivienda")
```

### Paso 5: Robustez con diferentes anchos de banda

```{r}
#| label: tbl-rdd-robustez
#| tbl-cap: "Sensibilidad del efecto estimado a diferentes anchos de banda"
#| code-fold: false

bw_optimo <- modelo_rdd$bws[1, 1]

bw_mitad <- rdrobust(datos_rdd$calidad, datos_rdd$puntaje, c = corte,
                      h = bw_optimo / 2)
bw_doble <- rdrobust(datos_rdd$calidad, datos_rdd$puntaje, c = corte,
                      h = bw_optimo * 2)

robustez <- data.frame(
  Ancho_de_banda = c(
    paste0("Mitad (", round(bw_optimo / 2, 1), ")"),
    paste0("Óptimo (", round(bw_optimo, 1), ")"),
    paste0("Doble (", round(bw_optimo * 2, 1), ")")
  ),
  Efecto = c(round(bw_mitad$coef[1], 2), round(modelo_rdd$coef[1], 2), round(bw_doble$coef[1], 2)),
  Error_Estandar = c(round(bw_mitad$se[1], 2), round(modelo_rdd$se[1], 2), round(bw_doble$se[1], 2)),
  Valor_p = c(round(bw_mitad$pv[1], 3), round(modelo_rdd$pv[1], 3), round(bw_doble$pv[1], 3))
)

knitr::kable(robustez,
             col.names = c("Ancho de banda", "Efecto", "Error estándar", "Valor p"))
```
